---
title: "Análisis Exploratorio de los Logs del Aula Virtual: Grupo E"
author:
  - name: (Nombre Alumno 1)
    affil: 1
  - name: (Nombre Alumno 2)
    affil: 1
  - name: (Nombre Alumno 3)
    affil: 1
  - name: (Nombre Alumno 4)
    affil: 1
  - name: (Nombre Alumno 5)
    affil: 1
affiliation:
  - num: 1
    address: |
      Grado en Ciencia de Datos
      Universidad de Valencia, España
    email: (email)@alumni.uv.es
authorcitation: |
  (Apellidos Alumnos)
journal: notspecified
type: article
status: submit
simplesummary: |
  Este trabajo analiza el comportamiento de los estudiantes mediante los registros de actividad del Aula Virtual.
abstract: |
  ( resumen de unos 200 palabras sobre los objetivos, metodología y resultados principales).
keywords: |
  Análisis exploratorio; R; Logs; Aula Virtual; Tidyverse.

output: 
  rticles::mdpi_article:
    extra_dependencies: longtable
    
header-includes:
  - \newcommand{\pandocbounded}[1]{#1}
---




```{r setup, include=FALSE}
knitr::opts_chunk$set(
  echo = TRUE,
  out.width = "100%",   
  fig.align = "center"  
)

library(dplyr)
library(tidyr)
library(lubridate)
library(knitr)
library(ggplot2) 
library(kableExtra)


```


# Introducción

En la era digital actual, las plataformas de aprendizaje virtual como el Aula Virtual se han convertido en el núcleo operativo de la educación universitaria. Estas plataformas no solo facilitan el acceso a los materiales y la entrega de tareas, sino que también generan un rastro digital exhaustivo de las interacciones de los usuarios mediante archivos de registro o *logs*.

Este proyecto tiene como objetivo principal poner en práctica los conocimientos de Análisis Exploratorio de Datos adquiridos durante la asignatura de "Tratamiento de los Datos" del Grado en Ciencia de Datos. Para llevar a cabo este análisis, trabajaremos con un conjunto de datos real proporcionado por el profesor de la asignatura: los *logs* anonimizados del Aula Virtual de esta misma asignatura, correspondientes al curso académico 2024-2025.

Mediante el uso del lenguaje de programación R y, en particular, del ecosistema *tidyverse* (con librerías como `dplyr`, `tidyr` y `ggplot2`), realizaremos un proceso completo de importación, limpieza, adecuación y visualización de los datos. El propósito es extraer patrones de comportamiento subyacentes que nos permitan entender cómo interactúan los alumnos con la plataforma. 

A lo largo de este documento, plantearemos y daremos respuesta a una serie de preguntas clave, tales como la distribución temporal de las conexiones, los recursos más consultados o los picos de actividad. De este modo, buscamos transformar un conjunto de datos en bruto en información útil y visualmente interpretable.


# Material y métodos

En esta fase se ha llevado a cabo la importación de los datos en bruto para convertirlos en un conjunto de datos técnicamente correcto. Para ello, se han renombrado las variables conflictivas y se ha convertido la variable temporal a un formato de fecha válido utilizando la librería lubridate.
Como se puede observar en la Tabla 1, los datos han sido importados y preprocesados correctamente para su posterior análisis exploratorio.

```{r}

# Importación de los datos
archivo_datos <- "data/logs_moodle_anon.csv"
datos_brutos <- read.csv(archivo_datos, fileEncoding = "UTF-8")

# Preparación y tratamiento de fechas 
datos_logs <- datos_brutos %>%
  # Renombramos columnas (sin espacios)
  rename(
    Usuario = Nombre.completo.del.usuario,
    Contexto = Contexto.del.evento,
    Evento = Nombre.evento
  ) %>%
  # Tratamiento de fecha con lubridate
  mutate(
    Fecha_aux = dmy_hms(Hora),
    Fecha_texto = format(Fecha_aux, "%d/%m/%Y")
  )

# Comprobación 
kable(head(datos_logs, 5), caption = "Primeros registros de la base de datos") %>%
  kable_styling(latex_options = "scale_down")
```




# Figuras y tablas numeradas y referenciadas.
En este proyecto utilizaremos figuras y tablas para poder interpretar de una manera más clara y visual la información obtenida a partir de los datos analizados. 


## Tablas:
Queremos mostrar el número de veces que aparece cada tipo de evento, identificando así las acciones que los usuarios realizan de manera más habitual.

```{r tabla-eventos, echo= FALSE}
datos_logs %>%
  count(Evento, name = "Cantidad", sort = TRUE) %>%
  kable(longtable= TRUE, caption = "Frecuencia de eventos registrados")
```
En la Tabla \@ref(tab:tabla-eventos) vemos los eventos más habituales entre los usuarios.

## Figura:
Vamos a crear un diagrama de barras que nos permite visualizar cuáles son los tipos de eventos más frecuentes

En la Figura \@ref(fig:figura-eventos) podemos observar cuáles son los eventos más frecuentes entre los usuarios.

```{r figura-eventos, echo=FALSE, fig.cap="Diagrama de barras de los eventos más frecuentes"}
library(ggplot2)
frecuencias <- datos_logs %>%
  count(Evento) %>%
  slice_max(n, n = 12) #con doce se lee mejor

ggplot(frecuencias, aes(x = Evento, y = n)) +
  geom_bar(stat = "identity", fill = "steelblue") +
  coord_flip() +
  labs(x = "", y = "Frecuencia")
```



# Exploración y Visualización

Una vez que los datos han sido organizados en una estructura adecuada y se ha verificado su consistencia,comienza una fase clave del análisis: la exploración. En este punto, el objetivo no es todavia confirmar conclusiones, sino observar,comparar y cuestionar la información otorgada. A partir del  conjunto de datos dado nos surgen varias hipótesis provisionales sobre posibles tendencias,relaciones o comportamientos.
En el siguiente apartado se expondrán dichas preguntas claves para la  exploración de los datos





1.¿En que hora existe una mayor actividad por parte de los alumnos ? 

2.¿Se generan picos antes de la entrega de un proyecto?

3.¿En qué franja horaria trabajan más los alumnos?

4.¿Cuántos usuario únicos han accedido a la plataforma?

5.¿Cuál es el número medio de acciones por usuario?

6.¿Existen usuarios con comportamiento atípico (muy alta o muy baja actividad)?

7.¿Existe relación entre el dispositivo empleado y la actividad realizada?

8.¿Que actividades o recursos generan más interacciones?

9.¿Cómo cambia el comportamiento antes de una entrega?

10.¿Hay registros realizados en horas "extrañas" (ej. 4:00 AM)? ¿Son usuarios aislados o un patrón común en época de exámenes?

11.¿Se detectan múltiples IPs para un mismo usuario en un corto periodo de tiempo?

12.¿Hay eventos de error o acciones fallidas recurrentes en los logs?

13.¿Existe alguna evolución en la actividad de un mismo usuario a lo largo del año (de menos a más o de más a menos)? ¿A que puede deberse esto?

14.¿Hay alguna diferencia notoria de visitas entre una actividad y otra? ¿A que puede deberse?

15.¿Cuál es la secuencia más común entre los estudiantes? (Ej. entrar al curso -> ver material -> descargar archivo)

16.¿Existen diferencias entre los patrones de actividad de los usuarios muy activos con la de los menos activos?

17.¿Cuál es la proporción entre el número de actividades pasivas (entrar, ver) y las activas (entregar, editar)?

18.¿Existen usuarios que solo acceden en momentos muy concretos? (Ej. previos a entrega o a exámenes)

19.¿En horario lectivo se detecta menor actividad desde el móvil o es indiferente?

20.¿Hay más actividad en días laborales o en fin de semana? ¿Varia esta proporción en momentos concretos? (Ej. época de exámenes)






#2.1 Análisis univariante
En nuestro data frame observamos la predominancia de variables de tipo string o factor, de modo que las tablas realizadas no mostrarán estadísticos descriptivos. En este caso, se centraran en frecuencias, porcentajes y descripciones.



#2.1.1. Análisis de tipo de variables 
```{r tabla-variables, echo=FALSE}
library(knitr)
library(kableExtra)

# Creamos el diccionario basado en nuestros daros datos
tabla <- data.frame(
  Variable = c("Usuario", "Contexto", "Componente", "Evento", "Dirección.IP", "hora_dia"),
  Tipo = c("Factor", "String", "Factor", "Factor", "String", "Entero"),
  Descripción = c("Identificador anónimo del alumno", 
                  "Nombre del curso o tarea donde ocurre la acción",
                  "Módulo del sistema (Tarea, Cuestionario, Sistema)",
                  "Acción específica realizada por el usuario",
                  "Dirección desde la que se conecta",
                  "Hora del día en formato 24h")
)


kable(tabla, caption = "Descripción de las variables ")
```

*"Como se puede observar en la **Tabla \@ref(tab:tabla-variables)**, existe una predominancia de variables de tipo string o factor."*



#2.1.2Valoración de la calidad de los datos

```{r analisis-nas, echo=FALSE}
library(dplyr)
library(knitr)
library(kableExtra)
library(tidyr)

# Calculamos cuántos NAs hay por columna
tabla_nas <- datos_logs %>%
  summarise(across(everything(), ~sum(is.na(.)))) %>% 
  pivot_longer(cols = everything(), names_to = "Variable", values_to = "ValoresFaltantes") 

kable(tabla_nas, caption = "Análisis de valores faltantes por variable")

```

A partir de los datos obtenidos en la Tabla @ref(tab:analisis-nas), se puede afirmar que el conjunto de datos es robusto, es decir, existe un escaso porcentaje de valores faltantes en las variables analizadas.

Por otro lado, la existencia de valores nulos en variables como "Usuario.afectado" no deben interpretarse como errores, ya que existen múltiples acciones que son individuales y no requieren la implicación de un segundo usuario. Por tanto, el data set es considerado de alta calidad.



Una vez confirmada la integridad del data frame obtenido y analizada la naturaleza de las variables que lo componen procedemos a realizar una análisis descriptivo, en el cual trataremos de identificar los patrones de coportamiento de los estudiantes. Por ende ,analizaremos los picos de actividad y los materiales consultados con mayor frecuencia.





###3. Distribución de la actividad por hora

Para determinar la franja horaria en la que existe una mayor actividad por parte del alumnado, analizaremos la distribución.Esta nos permite comprender y analizar el comportamiento de los estudiantes 


```{r grafico-horas, echo=FALSE, message=FALSE, warning=FALSE, fig.cap="Distribución de la actividad de los usuarios por hora del día"}
library(dplyr)
library(lubridate)
library(ggplot2)

# Solo extraemos la hora de la columna Fecha_aux que ya creaste antes
distribucion_horas <- datos_logs %>%
  mutate(Solo_Hora = hour(Fecha_aux)) %>%
  count(Solo_Hora, name = "Cantidad_Eventos")

# Creamos el gráfico de barras
ggplot(distribucion_horas, aes(x = factor(Solo_Hora), y = Cantidad_Eventos)) +
  geom_col(fill = "dodgerblue") +
  labs(x = "Hora del día (0-23h)",
       y = "Cantidad de eventos (Logs)") +
  theme_minimal()
```


Como se puede observar en la Figura @ref(fig:grafico-horas),el uso de la plataforma presenta una gran variación a lo largo deldía. La mayor parte de la actividad se concentra durante la mañana, alcanzando su pico máximo durante las  9:00 horas, podemos observar que en ese instante se registran más de 16.000 eventos. Este comportamiento es coherente con el horario lectivo.

Por otro lado,podemos apreciar como la  caída de la actividad durante las horas centrales del mediodía (14:00 - 16:00), seguida de un segundo incremento más moderado durante la tarde y noche (17:00 - 20:00),franja horaria que coincide con el estudio autónomo y trabajo en casa .Finamente, la actividad desciende a patir de la 1:00 AM  







5.¿Cuál es el número medio de acciones por usuario?
```{r}
acciones_por_usuario <- datos_logs %>%
  group_by(Usuario) %>%
  summarise(total_acciones = n(), .groups = "drop") # número total de acciones por cada usuario
media <- mean(acciones_por_usuario$total_acciones)
paste("Número medio de acciones por usuario:", round(media, 2)) # redondeamos a dos decimales
```

6.¿Existen usuarios con comportamiento atípico (muy alta o muy baja actividad)?
```{r}
# Calculamos por quantiles
q1 <- quantile(acciones_por_usuario$total_acciones, 0.25)
q3 <- quantile(acciones_por_usuario$total_acciones, 0.75)
iqr <- IQR(acciones_por_usuario$total_acciones)

# Decidimos que el valor atipico a partir de 1.5
limite_inferior <- q1 - 1.5 * iqr
limite_superior <- q3 + 1.5 * iqr

# Filtramos estos valores atípicos
usuarios_atipicos <- acciones_por_usuario %>%
  filter(total_acciones < limite_inferior | total_acciones > limite_superior) %>%
  arrange(desc(total_acciones))

# Vamos a mostrar los 10 mas activos y los 10 menos activos en una tabal para obserbar mejor los datos
kable(usuarios_atipicos, caption = "Usuarios con comportamiento atípico en número de acciones") %>%
  kable_styling(latex_options = "scale_down")
```
Con esta tabla podemos ver a los usuarios que se salen de la norma. Los primeros de la lista son los muy activos(aquellos que la han utilizado de manera exagerada), y los últimos son usuarios que apenas han interactuado con la plataforma. Para no dañar el analisi debemos saber porque hacen que las mediades como de la media de acciones se vea afectada.

7.¿Existe relación entre el dispositivo empleado y la actividad realizada?
```{r}
# Limpiar y agrupar datos
relacion_origen_evento <- datos_logs %>%
  group_by(Origen, Evento) %>%
  summarise(total = n(), .groups = "drop") %>%

  # Eliminar orígenes vacíos o desconocidos si los hay
  filter(!is.na(Origen) & Origen != "") %>%

  # Eventos
  group_by(Evento) %>% 
  mutate(total_evento = sum(total)) %>%
  ungroup() %>%
  slice_max(total_evento, n = 10) %>%
  select(-total_evento)

kable(relacion_origen_evento, caption = "Relación entre el origen y el tipo de evento") %>%
  kable_styling(latex_options = "scale_down")
```
Para que se vea mejor hemos seleccionado los eventos más comunes. (poner lo que se ve en la tabla) - - - - si es verdad que hay relacion....

8.¿Que actividades o recursos generan más interacciones?
```{r}
# Agrupar por el componente de Moodle y el evento
actividades_populares <- datos_logs %>%
  group_by(Componente, Evento) %>%
  summarise(total_interacciones = n(), .groups = "drop") %>%
  arrange(desc(total_interacciones)) %>%
  head(10) 

kable(actividades_populares, caption = "Actividades o recursos con más interacciones") %>%
  kable_styling(latex_options = "scale_down")
```
Primero agrupamps por componente y evento y para mejor visualización de los datos utilizamos un head para ver los 10 más populares.
En la Tabla vemos como .... es con el que mas interacciones....
