---
title: "Análisis Exploratorio de los Logs del Aula Virtual: Grupo E"
author:
  - name: (Nombre Alumno 1)
    affil: 1
  - name: (Nombre Alumno 2)
    affil: 1
  - name: (Nombre Alumno 3)
    affil: 1
  - name: (Nombre Alumno 4)
    affil: 1
  - name: (Nombre Alumno 5)
    affil: 1
affiliation:
  - num: 1
    address: |
      Grado en Ciencia de Datos
      Universidad de Valencia, España
    email: (email)@alumni.uv.es
authorcitation: |
  (Apellidos Alumnos)
journal: notspecified
type: article
status: submit
simplesummary: |
  Este trabajo analiza el comportamiento de los estudiantes mediante los registros de actividad del Aula Virtual.
abstract: |
  ( resumen de unos 200 palabras sobre los objetivos, metodología y resultados principales).
keywords: |
  Análisis exploratorio; R; Logs; Aula Virtual; Tidyverse.

output: 
  rticles::mdpi_article:
    extra_dependencies: longtable
    
header-includes:
  - \newcommand{\pandocbounded}[1]{#1}
---




```{r setup, include=FALSE}
knitr::opts_chunk$set(
  echo = TRUE,
  out.width = "100%",   
  fig.align = "center"  
)

library(dplyr)
library(tidyr)
library(lubridate)
library(knitr)
library(ggplot2) 
library(kableExtra)
library(stringr)


```


# Introducción

En la era digital actual, las plataformas de aprendizaje virtual como el Aula Virtual se han convertido en el núcleo operativo de la educación universitaria. Estas plataformas no solo facilitan el acceso a los materiales y la entrega de tareas, sino que también generan un rastro digital exhaustivo de las interacciones de los usuarios mediante archivos de registro o *logs*.

Este proyecto tiene como objetivo principal poner en práctica los conocimientos de Análisis Exploratorio de Datos adquiridos durante la asignatura de "Tratamiento de los Datos" del Grado en Ciencia de Datos. Para llevar a cabo este análisis, trabajaremos con un conjunto de datos real proporcionado por el profesor de la asignatura: los *logs* anonimizados del Aula Virtual de esta misma asignatura, correspondientes al curso académico 2024-2025.

Mediante el uso del lenguaje de programación R y, en particular, del ecosistema *tidyverse* (con librerías como `dplyr`, `tidyr` y `ggplot2`), realizaremos un proceso completo de importación, limpieza, adecuación y visualización de los datos. El propósito es extraer patrones de comportamiento subyacentes que nos permitan entender cómo interactúan los alumnos con la plataforma. 

A lo largo de este documento, plantearemos y daremos respuesta a una serie de preguntas clave, tales como la distribución temporal de las conexiones, los recursos más consultados o los picos de actividad. De este modo, buscamos transformar un conjunto de datos en bruto en información útil y visualmente interpretable.


# Material y métodos

En esta fase se ha llevado a cabo la importación de los datos en bruto para convertirlos en un conjunto de datos técnicamente correcto. Para ello, se han renombrado las variables conflictivas y se ha convertido la variable temporal a un formato de fecha válido utilizando la librería lubridate.
Como se puede observar en la Tabla 1, los datos han sido importados y preprocesados correctamente para su posterior análisis exploratorio.

```{r}

# Importación de los datos
archivo_datos <- "data/logs_moodle_anon.csv"
datos_brutos <- read.csv(archivo_datos, fileEncoding = "UTF-8")

# Preparación y tratamiento de fechas 
datos_logs <- datos_brutos %>%
  # Renombramos columnas (sin espacios)
  rename(
    Usuario = Nombre.completo.del.usuario,
    Contexto = Contexto.del.evento,
    Evento = Nombre.evento
  ) %>%
  # Tratamiento de fecha con lubridate
  mutate(
    Fecha_aux = dmy_hms(Hora),
    Fecha_texto = format(Fecha_aux, "%d/%m/%Y")
  )

# Comprobación 
kable(head(datos_logs, 5), caption = "Primeros registros de la base de datos") %>%
  kable_styling(latex_options = "scale_down")
```




# Figuras y tablas numeradas y referenciadas.
En este proyecto utilizaremos figuras y tablas para poder interpretar de una manera más clara y visual la información obtenida a partir de los datos analizados. 


## Tablas:
Queremos mostrar el número de veces que aparece cada tipo de evento, identificando así las acciones que los usuarios realizan de manera más habitual.

```{r, tabla-eventos, echo= FALSE, warning=FALSE, message=FALSE, fig.cap = "Evento"}
datos_logs %>%
  count(Evento, name = "Cantidad", sort = TRUE) %>%
  kable(longtable= TRUE, caption = "Frecuencia de eventos registrados")
```
En la Tabla \ref{fig:tabla-eventos} vemos los eventos más habituales entre los usuarios.

## Figura:
Vamos a crear un diagrama de barras que nos permite visualizar cuáles son los tipos de eventos más frecuentes

En la Figura \ref{fig:figura-eventos} podemos observar cuáles son los eventos más frecuentes entre los usuarios.

```{r figura-eventos, echo=FALSE, warning=FALSE, message=FALSE, fig.cap="Diagrama de barras de los eventos más frecuentes"}
library(ggplot2)
frecuencias <- datos_logs %>%
  count(Evento) %>%
  slice_max(n, n = 12) #con doce se lee mejor

ggplot(frecuencias, aes(x = Evento, y = n)) +
  geom_bar(stat = "identity", fill = "steelblue") +
  coord_flip() +
  labs(x = "", y = "Frecuencia")
```



# Exploración y Visualización

Una vez que los datos han sido organizados en una estructura adecuada y se ha verificado su consistencia,comienza una fase clave del análisis: la exploración. En este punto, el objetivo no es todavia confirmar conclusiones, sino observar,comparar y cuestionar la información otorgada. A partir del  conjunto de datos dado nos surgen varias hipótesis provisionales sobre posibles tendencias,relaciones o comportamientos.
En el siguiente apartado se expondrán dichas preguntas claves para la  exploración de los datos
















1.¿En que hora existe una mayor actividad por parte de los alumnos ? 

2.¿Se generan picos antes de la entrega de un proyecto?

3.¿Qué usuarios son más activos (mayor número de eventos)?

4.¿Existen usuarios con comportamiento atípico (muy alta o muy baja actividad)?

5.¿Existe relación entre el dispositivo empleado y la actividad realizada?

6.¿Que actividades o recursos generan más interacciones?

7.¿Hay registros realizados en horas "extrañas" (ej. 4:00 AM)? ¿Son usuarios aislados o un patrón común en época de exámenes?

8.¿Se detectan múltiples IPs para un mismo usuario en un corto periodo de tiempo?

9.¿Hay eventos de error o acciones fallidas recurrentes en los logs?

10.¿Existe alguna evolución en la actividad de un mismo usuario a lo largo del año (de menos a más o de más a menos)? ¿A que puede deberse esto?

11.¿Hay una diferencia notoria entre las actividades registradas en dias lectivos y las registradas los fines de semana?

12.¿Que franjas horarias muestran una mayor concentración de usuarios al mismo tiempo?


13.¿Cuál es la proporción entre el número de actividades pasivas (entrar, ver) y las activas (entregar, editar)?

14.¿Existen usuarios que solo acceden en momentos muy concretos? (Ej. previos a entrega o a exámenes)

15.¿En horario lectivo se detecta menor actividad desde el móvil o es indiferente?

16.¿Hay más actividad en días laborales o en fin de semana? ¿Varia esta proporción en momentos concretos? (Ej. época de exámenes)










## Análisis univariante



En nuestro data frame observamos la predominancia de variables de tipo string o factor, de modo que las tablas realizadas no mostrarán estadísticos descriptivos. En este caso, se centraran en frecuencias, porcentajes y descripciones.




```{r, tabla-variables, echo=FALSE, warning=FALSE, message=FALSE, fig.cap="tipo de datos"}
library(knitr)
library(kableExtra)

# Creamos el diccionario basado en nuestros daros datos
tabla <- data.frame(
  Variable = c("Usuario", "Contexto", "Componente", "Evento", "Dirección.IP", "hora_dia"),
  Tipo = c("Factor", "String", "Factor", "Factor", "String", "Entero"),
  Descripción = c("Identificador anónimo del alumno", 
                  "Nombre del curso o tarea donde ocurre la acción",
                  "Módulo del sistema (Tarea, Cuestionario, Sistema)",
                  "Acción específica realizada por el usuario",
                  "Dirección desde la que se conecta",
                  "Hora del día en formato 24h")
)


kable(tabla, caption = "Descripción de las variables ")
```

Como se puede observar en la Tabla \ref{tab:tabla-variables}, existe una predominancia de variables de tipo string o factor.





```{r, analisis-nas, echo=FALSE,warning=FALSE, message=FALSE, fig.cap="analisis de valores faltantes"}
library(dplyr)
library(knitr)
library(kableExtra)
library(tidyr)

# Calculamos cuántos NAs hay por columna
tabla_nas <- datos_logs %>%
  summarise(across(everything(), ~sum(is.na(.)))) %>% 
  pivot_longer(cols = everything(), names_to = "Variable", values_to = "ValoresFaltantes") 

kable(tabla_nas, caption = "Análisis de valores faltantes por variable")

```

A partir de los datos obtenidos en la Tabla \ref{tab:analisis-nas} se puede afirmar que el conjunto de datos es robusto, es decir, existe un escaso porcentaje de valores faltantes en las variables analizadas.

Por otro lado, la existencia de valores nulos en variables como "Usuario.afectado" no deben interpretarse como errores, ya que existen múltiples acciones que son individuales y no requieren la implicación de un segundo usuario. Por tanto, el data set es considerado de alta calidad.

Una vez confirmada la integridad del data frame obtenido y analizada la naturaleza de las variables que lo componen procedemos a realizar una análisis descriptivo, en el cual trataremos de identificar los patrones de coportamiento de los estudiantes. Por ende ,analizaremos los picos de actividad y los materiales consultados con mayor frecuencia.





# Análisis de la distribución horaria


Para determinar la franja horaria en la que existe una mayor actividad por parte del alumnado, analizaremos la distribución.Esta nos permite comprender y analizar el comportamiento de los estudiantes.

En este caso contemplaremos tanto la forma de la distribución(Gráfica 1), como el número de interacciones por franjas horarias(Gráfica 2)




```{r, grafico-densidad, echo=FALSE, warning=FALSE, message=FALSE, fig.cap="Análisis densidad"}
library(dplyr)
library(lubridate)
library(ggplot2)
library(ggplot2)
library(dplyr)
library(lubridate)

#Extraemos solo la hora de cada fecha con la función hour
datos_logs <- datos_logs %>% mutate(Hora = hour(Fecha_aux))


ggplot(datos_logs, aes(x = Hora)) +
  geom_histogram(aes(y = stat(density)), binwidth = 1, fill = "darkslategray3",color ="darkslategray") +
geom_density(color = "deeppink1", linewidth = 1.2) +
  scale_x_continuous(breaks = 0:23) +
  labs(title = "Distribución de la Actividad",
       x = "Hora del día (0-23h)",
       y = "Densidad") +
  theme_minimal()









```


```{r, grafico-horas, echo=FALSE, warning=FALSE, message=FALSE, fig.cap="Distribución de la actividad de los usuarios por hora del día"}

ggplot(datos_logs, aes(x = Hora)) +
  geom_histogram( binwidth = 1, fill = "darkslategray3",color ="darkslategray") +scale_x_continuous(breaks = 0:23) +
  labs(title = "Distribución de la Actividad",
       x = "Hora del día (0-23h)",
       y = "Interacciones") +
  theme_minimal()
```






Como se puede observar en las Figura \ref{fig:grafico-horas},el uso de la plataforma presenta una gran variación a lo largo del día. La mayor parte de la actividad se concentra durante la mañana, alcanzando su pico máximo durante las  9:00 horas, podemos observar que en ese instante se registran más de 16.000 eventos. Este comportamiento es coherente con el horario lectivo.

Por otro lado, podemos apreciar como la  caída de la actividad durante las horas centrales del mediodía (14:00 - 16:00), seguida de un segundo incremento más moderado durante la tarde y noche (17:00 - 20:00),franja horaria que coincide con el estudio autónomo y trabajo en casa .Finamente, la actividad desciende a patir de la 1:00 AM  

En cuanto a la forma de la distribución planteada en la Figura  \ref{fig:grafico-densidad}  , los datos no se distribuyen siguiendo la distribución Gaussiana . Podemos observar una distribución bimodal, es decir, este gráfico tiene claramente dos picos principales. Siendo el primero en la franja horario de  11:00 - 12:00 de la mañana y el segundo(siendo el pico máximo), de 10:00-11:00 am.  







### *Análisis de la distribución horaria*

En este caso aplicaremos otro tipo de enfoque,trataremos con los días.
El objetivo es ver la evolución temporal de la actividad y superponer las fechas límite (fechas de entrega) para comprobar visualmente si la actividad se dispara justo antes.

Para realizar este análisis( figura \ref{fig:picos-entrega}), se ha explorado el dataset en busca del evento 'Se ha enviado una entrega'. Con el objetivo de mostrar el comportamiento del alumnado, se ha seleccionado la entrega del proyecto realizada el 26 de mayo de 2025.

```{r, picos-entrega, echo=FALSE, warning=FALSE, message=FALSE, fig.width=10, fig.height=4, fig.cap="Actividad diaria en los días previos a la entrega final del proyecto (26 de mayo)."}
library(dplyr)
library(lubridate)
library(ggplot2)

# Ponemos tu fecha pico original: 26 de mayo
fecha_entrega <- as.Date("2025-05-26") 

# Filtramos para ver solo la recta final de ESA entrega (10 días antes)
actividad_filtrada <- datos_logs %>%
  mutate(Dia = as.Date(Fecha_aux)) %>% 
  filter(Dia >= (fecha_entrega - 10) & Dia <= (fecha_entrega + 2)) %>% 
  count(Dia, name = "Cantidad_Eventos")

#Gráfica
ggplot(actividad_filtrada, aes(x = Dia, y = Cantidad_Eventos)) +
  geom_col(fill = "hotpink2") +  
#Linea negra = día de la entrega
geom_vline(xintercept = as.numeric(fecha_entrega), color = "black", linetype = "dashed", linewidth = 1) +
labs(x = "Fecha",
     y = "Número de eventos") +
theme_minimal()


```















# Exploración Usuarios 

En este apartado realizaremos un análisis en base al comportamiento de los usuarios de la plataforma.


## Análisis frecuencia:usuarios más activos

```{r,grafico-usuarios-activos, echo=FALSE, warning=FALSE, message=FALSE, fig.cap="30 usuarios con mayor número de interacciones en la plataforma."}
library(ggplot2)
#Acciones por usuario
Usuarios_activos <- datos_logs %>%
  count(Usuario, sort = TRUE) %>% head(30)

# Gráfico de barras
ggplot(Usuarios_activos, aes(x = Usuario, y = n)) +
  geom_col(fill = "cyan4") +
  coord_flip() + labs(title = "30 Usuarios más activos",
       x = "ID de Usuario",
       y = "Número total de interacciones") +
  theme_minimal()

```
Con el objetivo de analizar la participación por parte del alumnado, hemos identificado los 30 usuarios más activos del conjunto.Como podemos ver en la figura  \ref{fig:grafico-usuarios-activos},existe un grupo de alumnos con un número elevado de interacciones,llegando a ser más de 5000.

Este gráfico nos permite diferenciar el alumnado que utiliza la plataforma de forma puntual y aquellos que navegan e interactúan constantemente con el material del curso.




## Número medio de acciones por usuario

```{r}

acciones_por_usuario <- datos_logs %>%
  group_by(Usuario) %>%
  summarise(total_acciones = n(), .groups = "drop") # número total de acciones por cada usuario
media <- mean(acciones_por_usuario$total_acciones)
```

Tras procesar los registros, se ha determinado que el número medio de acciones realizadas por usuario es de 1261.448 
Este dato sugiere que, en promedio, cada estudiante interactúa más de 800 veces con la plataforma a lo largo del periodo analizado, lo que refleja un seguimiento constante de los materiales.


## Comportamientos atípicos

```{r, tabla-atipicos, echo=FALSE, warning=FALSE, message=FALSE, fig.cap = "Comportamientos atípicos"}
# Calculamos por quantiles
q1 <- quantile(acciones_por_usuario$total_acciones, 0.25)
q3 <- quantile(acciones_por_usuario$total_acciones, 0.75)
iqr <- IQR(acciones_por_usuario$total_acciones)

# Decidimos que el valor atipico a partir de 1.5
limite_inferior <- q1 - 1.5 * iqr
limite_superior <- q3 + 1.5 * iqr

# Filtramos estos valores atípicos
usuarios_atipicos <- acciones_por_usuario %>%
  filter(total_acciones < limite_inferior | total_acciones > limite_superior) %>%
  arrange(desc(total_acciones))

# Vamos a mostrar los 10 mas activos y los 10 menos activos en una tabal para obserbar mejor los datos
kable(usuarios_atipicos, caption = "Usuarios con comportamiento atípico en número de acciones") %>%
  kable_styling(latex_options = "scale_down")
```
Como se observa en la Tabla \ref{tab:tabla-atipicos} , existe un grupo de estudiantes con una actividad excepcionalmente alta. Estos usuarios suelen ser los que consultan repetidamente los materiales o realizan múltiples intentos en las actividades, lo que debe tenerse en cuenta para no sesgar las interpretaciones globales del grupo.
Por ejemplo el usuario U0072 destaca con un total de 13079 acciones, seguido por U0001 con 6932 acciones.


# Actividades

En este apartado veremos las diferentes relaciones, iteracciones y comportamientos que tienen las actividades.

## Relación entre dispositivo empleado y la actividad realizada

```{r,tabla-origen, echo=FALSE, warning=FALSE, message=FALSE, fig.cap = "relación y actividad"}
# Limpiar y agrupar datos
relacion_origen_evento <- datos_logs %>%
  group_by(Origen, Evento) %>%
  summarise(total = n(), .groups = "drop") %>%

  # Eliminar orígenes vacíos o desconocidos si los hay
  filter(!is.na(Origen) & Origen != "") %>%

  # Eventos
  group_by(Evento) %>% 
  mutate(total_evento = sum(total)) %>%
  ungroup() %>%
  slice_max(total_evento, n = 10) %>%
  select(-total_evento)

kable(relacion_origen_evento, caption = "Relación entre el origen y el tipo de evento") %>%
  kable_styling(latex_options = "scale_down")
```
En la Tabla \ref{tab:tabla-origen} se aprecia cómo ciertos eventos de consulta son predominantes desde determinados orígenes de conexión, lo que sugiere que el tipo de dispositivo podría condicionar la navegación del usuario.
Por ejemplo el origen web con el tipo de evento Módulo de curso visto con 23535.


## Actividades/recursos con más iteracciones

```{r,tabla-iteraccion2,echo=FALSE, warning=FALSE, message=FALSE, fig.cap = "materiales interacciones"}
# Agrupar por el componente de Moodle y el evento
actividades_populares <- datos_logs %>%
  group_by(Componente, Evento) %>%
  summarise(total_interacciones = n(), .groups = "drop") %>%
  arrange(desc(total_interacciones)) %>%
  head(10) 

kable(actividades_populares, caption = "Actividades o recursos con más interacciones") %>%
  kable_styling(latex_options = "scale_down")
```
Tal y como indica la Tabla \ref{tab:tabla-iteraccion2} , los componentes relacionados con la visualización de materiales y la gestión de tareas son los que generan el mayor flujo de datos en los logs analizados.

El componente sistema por ejemplo, con el evento curso visto con un total de iteracciones 20430.


# Estudio de la actividad nocturna en periodos de exámenes.

En este apartado analizaremos si existen accesos al Aula Virtual en horarios poco habituales, el estudio se ha realizado con actividades registradas entre las 00:00 y las 05:00 AM. Será posible analizar si dichos accesos corresponden a casos aislados o, por el contrario, aumentan durante periodos de evaluación.

```{r}
Hora<- datos_logs %>%
  mutate(
  # Extraemos la hora del df.
  Hora_dia= hour(Fecha_aux),
  
  # Extraemos el día del df.
  Fecha_s= as.Date(Fecha_aux)
    ) %>%
  
  # Filtramos las horas consideradas "extrañas"
  filter(Hora >= 0 & Hora <= 5) %>% 
  
  # Agrupamos por día
  group_by(Fecha_s) %>% 
  
  #Calculamos el número de usuarios únicos
  summarise(Usuarios_Unicos = n_distinct(Usuario))
```

```{r, grafico-usuarios-nocturnos, echo=FALSE, warning=FALSE, message=FALSE, fig.cap= "grafico usuarios nocturnos"}
# Creamos el gráfico 
fechas_concretas<-Hora %>% filter(
  Fecha_s>= as.Date("2025-01-01") & Fecha_s <= as.Date("2025-07-31"))

ggplot(fechas_concretas, aes(x = Fecha_s, y = Usuarios_Unicos)) +
  geom_line(color= "#2C3E50", size= 0.5) +
  geom_point(color= "#D35400", size =1) +
  
  # Ajustamos el eje x.
  scale_x_date(
    date_breaks = "1 month",
    date_minor_breaks = "1 week",
    date_labels = "%d-%b") +
  
  labs(
    title = "Usuarios activos entre las 00:00 - 05:00 AM",
    x = "Fecha",
    y = "Número de usuarios únicos"
  ) +
  theme_minimal()  +
  
  # Rotar fechas.
  theme(axis.text.x = element_text(angle = 45, hjust = 1))

```

En el gráfico \ref{fig:grafico-usuarios-nocturnos} se observa que durante el curso la actividad registrada en horario nocturno es relativamente baja y corresponde mayoritariamente a usuarios aislados.

En el gráfico \ref{fig:grafico-usuarios-nocturnos} muestra la evolución del segundo cuatrimestre en cuanto a la actividad de usuarios en horas "extrañas" (00:00 a 05:00 AM). Se observan claros picos de actividad en algunos periodos del año, especialmente entre los meses de mayo y julio. Mientras que durante el resto del curso la actividad es mínima y podemos atribuirlo a usuarios aislados.



Sin embargo, conforme se aproximan los periodos de evaluación, el número de estudiantes activos durante la madrugada aumenta de manera considerable. Este comportamiento resulta especialmente visible entre los meses de mayo y junio, coincidiendo la época de exámenes.


Con el objetivo de analizar con mayor detalle este periodo, se ha generado una segunda visualización centrada únicamente en los meses de mayo y julio.

```{r, grafico-epoca-examenes, echo = FALSE, warning=FALSE, message=FALSE, fig.cap= "epoca examenes"}
# Filtramos los meses que nos interesan
datos_mayo_julio <- Hora %>% 
  filter(Fecha_s >= as.Date("2025-05-01") & Fecha_s <= as.Date("2025-07-31"))

ggplot(datos_mayo_julio, aes(x = Fecha_s, y = Usuarios_Unicos)) +
  geom_line(color = "lightblue", size = 0.9) +   
  geom_point(color = "darkblue", size = 2) +  
  scale_x_date(date_breaks = "1 week", date_labels = "%d-%b") +
  labs(
    title = "Actividad nocturna en época de exámenes",
    x = "Fecha",
    y = "Usuarios Únicos"
  ) +
  theme_minimal() +
  theme(axis.text.x = element_text(angle = 45, hjust = 1))


```
Como se aprecia en la Figura \ref{fig:grafico-epoca-examenes} , existen varios días concretos donde la actividad nocturna aumenta notablemente. Por ejemplo, alrededor del 26 de mayo y mediados de junio se registran picos superiores a 15 y 20 usuarios conectados respectivamente durante la madrugada.


Por otra parte, se puede ver casos aislados en algunos meses. Por ejemplo entre el 5 de mayo y el 12 de mayo donde la actividad nocturna se reduce a 1 o 2 usuarios por noche.


# Identificación de cambios de dirección IP en cortos periodos de tiempo.

Se ha realizado un análisis para estudiar los posibles cambios de conexión entre los usuarios mediantelas direcciones IP registradas en los accesos del Aula Virtual. Este proceso perimite detectar si un mismo usuario accede desde diferentes redes o dispositivos en intervalos temporales reducidos.


```{r, echo=FALSE, warning=FALSE, message=FALSE, fig.cap= "dirección IP"}
# Definimos el umbral de tiempo que queremos estudiar.
umbral_minutos <- 30 

cambios_ip <- datos_logs %>%
  # Eliminamos registros sin dirección IP
  filter(!is.na(Dirección.IP) & Dirección.IP != "") %>%
  
  # Ordenamos por Usuario y por Fecha
  arrange(Usuario, Fecha_aux) %>%
  
  # Agrupamos por Usuario
  group_by(Usuario) %>%
  mutate(
    # Recuperamos la IP y la Fecha del acceso del mismo usuario
    IP_anterior= lag(Dirección.IP),  
    Tiempo_anterior = lag(Fecha_aux), 
    
    # Calculamos el intervalo de tiempo entre la actividad actual y anterior
    Diff_min = as.numeric(difftime(Fecha_aux, Tiempo_anterior, units = "mins")), 
    
    # Guarda dos valores posibles True o False
    Cambio_IP = (!is.na(IP_anterior)) &  # Hay evento anterior
                (Dirección.IP != IP_anterior) &  # La IP cambió
                 (Diff_min <= umbral_minutos) # En menos de 30 min
  ) %>%
  
  # Desagrupamos 
  ungroup()
```


```{r, tabla-usuarios-ip-distinta, echo=FALSE, warning=FALSE, message=FALSE, fig.cap= "IPS"}
resumen_cambios <- cambios_ip %>%
  # Agrupamos por usuario
  group_by(Usuario) %>%
  
  summarise(
    # Contar cuantas IP diferentes ha usado el usuario en total
    IPs_distintas = n_distinct(Dirección.IP),
    
    # Sumamos cuantos cambios de IP ha habido
    Cambios_rapidos_IP = sum(Cambio_IP, na.rm = TRUE),
    .groups = "drop"
  ) %>%
  
  # Cogemos aquellos usuarios que han hecho algún cambio de IP
  filter(Cambios_rapidos_IP > 0) %>%
  
  # Ordenamos de mayor a menor
  arrange(desc(Cambios_rapidos_IP))

kable(head(resumen_cambios, 6),
      caption = "Usuarios con cambios frecuentes de IP ",
      col.names = c("Usuario", "IPs distintas totales", "Cambios rápidos de IP")
      
) %>% kable_styling(latex_options = "scale_down")
```

Al analizar la Tabla \ref{tab:tabla-usuarios-ip-distinta}, se confirma la existencia de accesos desde múltiples direcciones IP en intervalos de tiempo muy reducidos. Destaca especialmente el usuario U0001, que presenta un número muy elevado tanto de direcciones IP distintas como de cambios rápidos de conexión. Sin embargo, en la mayoría de los usuarios los valores observados son considerablemente más moderados.


# Identificación de eventos de errores y acciones fallidas.

Para determinar si existen eventos de error o acciones fallidas recurrentes en los logs del Aula Virtual, realizaremos un análisis de  aquellas acciones cuyo nombre contenga términos asociados a errores, fallos o intentos no completados correctamente.


Este análisis puede resultar relevante ya que permite identificar los posibles problemas técnicos o dificultades de uso de la plataforma del Aula Virtual por parte de los usuarios.

```{r, echo=FALSE, warning=FALSE, message=FALSE, fig.cap= "acciones fallidas"}
# Filtramos eventos relacionados con errores o acciones fallidad
eventos_error <- datos_logs %>%
  
  filter(
    str_detect(tolower(Evento),  "error|fallid|excedido|abandonado|eliminado|borrado")
  ) %>%
  
  # Agrupamos por evento
  group_by(Evento) %>%
  
  # Calculamos el número de veces que aparece cada evento
  summarise(
    Total = n(),
    .groups = "drop"
  ) %>%
  # Ordenamos de mayor a menor frecuencia
  arrange(desc(Total))
```

```{r,grafico-eventos-erroneos, fig.cap="eventos de error más frecuentes."}
# Representamos gráficamente los eventos de error más frecuentes
ggplot(eventos_error, aes(x = reorder(Evento, Total),
           y = Total)) +
  
  # Creamos las barras
  geom_col(fill = "cadetblue") +
  
  
  # Añadimos las etiquetas con los valores
  geom_text(aes(label = Total),
            hjust = -0.1,
            size = 3.5) +
  
  # Giramos el gráfico
  coord_flip() +
  
  # Añadimos títulos y etiquetas
  labs(
    title = "Frecuencia de Eventos erróneos o Acciones fallidas",
    x = "Tipo de evento",
    y = "Número de registros") +
  theme_minimal()
```

En el gráfico \ref{fig:grafico-eventos-erroneos} se pueden observar aquellos eventos de errores o acciones fallidas que presentan una mayor frecuencia dentro de los registros del Aula Virtual.


El evento más repetido corresponde a "Tiempo límite del cuestionario excedido", con un total de 55 registros. También destacan los eventos “Módulo de curso eliminado” y “Elemento borrado”, ambos con 41 registros. 


Por otro lado, los eventos menos frecuentes son "Grupo eliminado" o "Agrupamiento eliminado" con un total de 3 y 1 registros respectivamente. Esto puede indicar que son incidencias muy puntuales.





## Variación de la actividad anual en casos aislados

Para el análisis de la variación de la actividad de cada usuario a lo largo del año, analizaremos las actividades registradas por cada usuario en los diferentes meses y representaremos en un gráfico de barras los datos de cada mes para poder observar la diferencia entre los meses.

```{r, graficos-actvidad-anual,cecho= FALSE, fig.cap= "variación actividad anual"}
library(dplyr)
library(lubridate)
library(ggplot2)

# 1. Convertimos la fecha desde Fecha_texto
datos_mensualidad <- datos_logs %>%
  mutate(Fecha_aux = dmy(Fecha_texto),
         Mes_num = month(Fecha_aux))

# 2. Seleccionamos 3 usuarios al azar
usuarios_azar <- sample(unique(datos_mensualidad$Usuario), 3)

# 3. Creamos tabla de meses completa
meses <- c("Enero", "Febrero", "Marzo", "Abril", "Mayo", "Junio",
           "Julio", "Agosto", "Septiembre", "Octubre", "Noviembre", "Diciembre")
meses_completos <- data.frame(
  Mes_num = 1:12,
  Mes = factor(meses, levels = meses)
)

# 4. Función para generar dataframe mensual de un usuario
actividades_por_usuario <- function(usuario_id) {
  actividades_usuario <- datos_mensualidad %>%
    filter(Usuario == usuario_id) %>%
    group_by(Mes_num) %>%
    summarise(Actividades = n())
  
  df_usuario <- meses_completos %>%
    left_join(actividades_usuario, by = "Mes_num") %>%
    mutate(Actividades = ifelse(is.na(Actividades), 0, Actividades),
           Usuario = usuario_id)
  
  return(df_usuario)
}

# 5. Generamos los 3 dataframes individuales para cada alumno
df_u1 <- actividades_por_usuario(usuarios_azar[1])
df_u2 <- actividades_por_usuario(usuarios_azar[2])
df_u3 <- actividades_por_usuario(usuarios_azar[3])

# 6. Unimos los 3 dataframes para hacer el gráfico combinado
df_todos <- bind_rows(df_u1, df_u2, df_u3)

# 7. Gráfico combinado con 3 barras por mes
ggplot(df_todos, aes(x = Mes, y = Actividades, fill = Usuario)) +
  geom_col(position = "dodge", color = "black") +
  labs(title = "Comparación mensual de actividad entre 3 usuarios",
       x = "Mes", y = "Número de actividades") +
  scale_fill_manual(values = c("darkslategray3", "yellow", "palevioletred3")) +
  theme_minimal() +
  theme(axis.text.x = element_text(angle = 45, hjust = 1))

```
Como observamos en el gráfico (\ref{fig:graficos-actvidad-anual}), cada usuario presenta una variación anual de la actividad mensual diferente, es decir que ninguno sigue un patrón organizado, ni los usuarios muestran una misma variación entre los meses, por lo que según los datos registrados podemos concluir en que cada usuario realiza una serie de actividades diferentes independientemente de las actividades realizadas por los demás usuarios del registro.

Por otra parte, algo que si podemos observar como "normal" en todos los usuarios estudiados es la falta de actividad durante los meses de agosto a diciembre, este suceso podemos suponer que no se sale de lo previsto, puesto que sabemos de ante mano que se trata del registro de las actividades realizadas en la asignatura de Tratamiento de Datos, la cual se desarrolla durante el segundo cuatrimestre. Es por ello que no es extraño que durante los meses del primer cuatrimestre, así como los meses de verano, naturalmente, no presenten actividad alguna.


## Diferencias de actividad entre días lectivos y fines de semana

Para analizar si existe una diferencia notable entre la actividad registrada en días lectivos y la registrada durante los fines de semana, estudiaremos el número total de eventos generados en cada día. El objetivo es comprobar si los usuarios utilizan el aula virtual principalmente durante la semana, coincidiendo con el calendario académico, o si también muestran actividad relevante durante los sábados y domingos. Para ello, clasificaremos cada registro según el día de la semana y representaremos los resultados en un gráfico comparativo que permita visualizar de forma clara la diferencia entre ambos grupos.

```{r, dif_dias_fines, echo = FALSE, fig.cap= "diferencia de actividad"}
library(dplyr)
library(lubridate)
library(ggplot2)

# 1. Convertimos la fecha desde Fecha_texto
datos_dias <- datos_logs %>%
  mutate(Fecha_aux = dmy(Fecha_texto),
         Dia_semana = wday(Fecha_aux, label = TRUE, abbr = FALSE, week_start = 1),
         Tipo_dia = ifelse(Dia_semana %in% c("sábado", "domingo"),
                           "Fin de semana", "Día lectivo"))

# 2. Contamos actividades por día de la semana
actividades_semana <- datos_dias %>%
  group_by(Dia_semana, Tipo_dia) %>%
  summarise(Actividades = n(), .groups = "drop")

# 3. Gráfico comparativo con colores diferenciados
ggplot(actividades_semana, aes(x = Dia_semana, y = Actividades, fill = Tipo_dia)) +
  geom_col(color = "black") +
  scale_fill_manual(values = c("Día lectivo" = "darkblue",
                               "Fin de semana" = "lightgreen")) +
  labs(title = "Número de actividades registradas por día de la semana",
       x = "Día de la semana", y = "Número de actividades") +
  theme_minimal() +
  theme(axis.text.x = element_text(angle = 45, hjust = 1),
        legend.title = element_blank())

```
En el gráfico \ref{fig:dif_dias_fines} se observa la distribución de actividades registradas a lo largo de los siete días de la semana. Los días lectivos (de lunes a viernes) concentran la mayor parte de la actividad, lo cual es coherente con el funcionamiento habitual de una asignatura universitaria: los estudiantes suelen acceder al aula virtual coincidiendo con las clases, la realización de tareas y la consulta de materiales.

Por el contrario, los sábados y domingos muestran una actividad considerablemente menor. Este descenso puede deberse a que los estudiantes tienden a desconectar durante el fin de semana o a que la asignatura no plantea entregas ni actividades en esos días.
Además, si se observa un pico concreto en algún día específico (por ejemplo, los miércoles), podría estar relacionado con la programación de clases presenciales, la publicación de materiales o la proximidad de fechas de entrega. 

En conjunto, el gráfico permite visualizar de forma clara cómo se distribuye la actividad semanal y confirma que el uso de la plataforma sigue un patrón muy ligado al calendario académico, los días lectivos se registran actividades en mayor cantidad y los dias del fin de semana menor.


## Variabilidad en la masa de estudiantes por hora

Para analizar qué franjas horarias presentan una mayor variabilidad entre usuarios, estudiaremos cuántos usuarios distintos generan actividad en cada hora del día. Esto nos permitirá identificar si existen horas en las que muchos usuarios diferentes acceden a la plataforma, frente a otras en las que solo unos pocos usuarios realizan acciones. Este análisis es útil para comprender los patrones colectivos de acceso y detectar momentos de mayor diversidad de participación.

```{r, grafico-variabilidad, echo = FALSE, fig.cap= "variabilidad"}
library(dplyr)
library(lubridate)
library(ggplot2)

# 1. Extraemos la hora directamente desde Fecha_aux
datos_horas <- datos_logs %>%
  mutate(Hora = hour(Fecha_aux))

# 2. Contamos cuántos usuarios distintos hay en cada hora del día
variabilidad_horaria <- datos_horas %>%
  group_by(Hora) %>%
  summarise(Usuarios_distintos = n_distinct(Usuario), .groups = "drop")

# 3. Gráfico de variabilidad por franja horaria
ggplot(variabilidad_horaria, aes(x = Hora, y = Usuarios_distintos)) +
  geom_col(fill = "darkslateblue", color = "black") +
  labs(title = "Variabilidad de usuarios por franja horaria",
       x = "Hora del día",
       y = "Número de usuarios distintos") +
  theme_minimal() +
  scale_x_continuous(breaks = 0:23)

```

El gráfico \ref{fig:grafico-variabilidad} muestra cuántos usuarios distintos generan actividad en cada hora del día. Las horas con barras más altas representan franjas horarias con mayor variabilidad, es decir, momentos en los que muchos usuarios diferentes acceden a la plataforma. Mientras que las barras más bajas muestran los momentos del día de menor actividad por parte de los estudiantes.

Según lo que vemos en nuestro gráfico \ref{fig:grafico-variabilidad} , apartir de las 9am existe un número de usuarios muy superior a las horas anteriores, vemos como este número continua estable durante las siguientes horas hasta las 2pm, hora apartir de la cual comienza a descender levemente, esto puede deberse a que apartir de las 9am y hasta las 2pm los estudiantes se encuentran en horario lectivo, horarios con clase, y vemos como la actividad sigue presente durante las horas de la tarde, pero este número va decreciendo.
En cambio, llegados ya a las horas nocturas y durante las primeras horas de la mañana, vemos como esa masa tan alta descience notoriamente, esto se debe, naturalmente a las horas de descanso y sueño de los estudiantes.

En conjunto, el gráfico \ref{fig:grafico-variabilidad} permite identificar claramente qué franjas horarias presentan mayor diversidad de usuarios activos y cuáles muestran un uso más limitado, proporcionando una visión global del comportamiento colectivo a lo largo del día.




## Comportamiento del usuario: Actividades pasivas frente a activas

Para profundizar en la exploración de los usuarios, resulta fundamental conocer qué tipo de uso hacen de la plataforma. Por ello, se procederá a analizar la proporción existente entre el número de actividades pasivas (orientadas a la consulta, como entrar o visualizar material) y las actividades activas (que implican la creación o modificación de contenido, como entregar tareas o editar).

Para dar respuesta a esta cuestión, se ha llevado a cabo una clasificación de los eventos mediante técnicas de procesamiento de texto. Se ha normalizado el texto y buscado raíces de palabras clave para categorizar cada acción, otorgando prioridad a los eventos de creación y excluyendo los eventos neutros o del sistema para asegurar una comparativa directa y rigurosa.

```{r, tabla-proporcion, echo=FALSE, warning=FALSE, message=FALSE, fig.cap= "act pasivas vs pasivas "}

# Clasificación de actividades usando manipulación de caracteres:
datos_actividad <- datos_logs %>%
  mutate(
    Evento_lower = tolower(Evento), # Normalizamos a minúsculas
    Tipo_Actividad = case_when(
      grepl("entreg|crea|actualiz|subi|envi|respon|modific|edit|añadi", Evento_lower) ~ "Activa",       # Buscamos las Activas
      grepl("vist|visualiza|consult|acced|entra|visita", Evento_lower) ~ "Pasiva", # Buscamos las Pasivas
      TRUE ~ "Otra" # Para el resto de eventos que no encajen
    )
  ) %>%
  # Filtramos para quedarnos solo con la comparativa directa:
  filter(Tipo_Actividad != "Otra")

# Cálculo de proporciones 
proporcion_resumen <- datos_actividad %>%
  count(Tipo_Actividad, name = "Cantidad") %>%
  mutate(Porcentaje = round((Cantidad / sum(Cantidad)) * 100, 2))

# Tabla:
kable(proporcion_resumen, caption = "Frecuencia y porcentaje de actividades Pasivas y Activas") %>%
  kable_styling(latex_options = "HOLD_position")

```

Tal y como se muestra en la Tabla \ref{tab:tabla-proporcion}, existe una evidente disparidad entre los volúmenes de ambas categorías. Para facilitar la interpretación de estos resultados, se ha generado la siguiente representación gráfica.

```{r, figura-proporcion, echo=FALSE, fig.cap="Proporción de actividades pasivas frente a activas en la plataforma.", fig.pos="H"}

# Gráfico de barras de la proporción:
ggplot(proporcion_resumen, aes(x = Tipo_Actividad, y = Porcentaje, fill = Tipo_Actividad)) +
  geom_bar(stat = "identity", width = 0.5, color = "black") +
  geom_text(aes(label = paste0(Porcentaje, "%")), vjust = -0.8, fontface = "bold", size = 5) + # Añadimos etiquetas de porcentaje
  labs(x = "Tipo de Interacción", y = "Porcentaje (%)") +
  scale_y_continuous(expand = expansion(mult = c(0, 0.2))) +
  scale_fill_manual(values = c("Activa" = "purple", "Pasiva" = "turquoise")) +
  theme_minimal() +
  theme(legend.position = "none")

```

Como se observa en la Figura \ref{fig:figura-proporcion}, la diferencia de comportamiento es muy notoria. La inmensa mayoría de las interacciones registradas en el Aula Virtual consisten en el consumo pasivo de contenido (visualización de cursos, descarga de apuntes o lectura de enunciados). Las interacciones activas representan una pequeña fracción del total, este es un patrón esperado en entornos de aprendizaje virtual donde el estudio autónomo y la lectura preceden a los momentos puntuales de entrega o evaluación.


## Identificación de patrones de acceso estacional

Tras analizar la distribución general de la actividad, resulta de gran interés determinar si existe un perfil de estudiante con un comportamiento "estacional". Es decir, alumnos que no mantienen una interacción constante con el Aula Virtual, sino que concentran gran parte de su actividad en momentos críticos, como los días previos a la entrega final del proyecto (fijada el 26 de mayo).

Para este análisis, hemos definido un "Periodo Crítico" que abarca los 7 días previos a la entrega. Hemos clasificado a los usuarios en dos categorías: **Acceso Puntual**, aquellos cuya actividad semanal triplica la media esperada (concentrando más del 10% de sus clics anuales en esa única semana); y **Acceso Regular**, el resto de usuarios con una participación más constante a lo largo del curso.

```{r, tabla-estacionalidad, echo=FALSE, warning=FALSE, message=FALSE, fig.cap= "periodo crítico"}

# Definimos fecha de referencia y el periodo crítico 
fecha_entrega <- as.Date("2025-05-26")
periodo_inicio <- fecha_entrega - 7

# Procesamos los datos por usuario para segmentarlos 
perfil_usuarios <- datos_logs %>%
  mutate(Fecha = as.Date(Fecha_aux)) %>%
  group_by(Usuario) %>%
  summarise(
    Total_Accesos = n(),
    Accesos_Criticos = sum(Fecha >= periodo_inicio & Fecha <= fecha_entrega, na.rm = TRUE),
    Pct_Critico = (Accesos_Criticos / Total_Accesos) * 100,
    .groups = "drop"
  ) %>%
  mutate(
    Tipo_Usuario = case_when(
      Pct_Critico >= 10 ~ "Acceso Puntual",
      TRUE ~ "Acceso Regular"
    )
  )

# Tabla de frecuencias
resumen_estacional <- perfil_usuarios %>%
  count(Tipo_Usuario, name = "Numero_Usuarios") %>%
  mutate(Porcentaje = round((Numero_Usuarios / sum(Numero_Usuarios)) * 100, 2))

# Imprimimos tabla con etiqueta 
kable(resumen_estacional, caption = "\\label{tab:tabla-estacional}Clasificación de usuarios según su estacionalidad ante la entrega.") %>%
  kable_styling(latex_options = "HOLD_position")

```

Como se puede observar en la Tabla \ref{tab:tabla-estacional}, al aplicar este criterio de concentración semanal, logramos identificar un segmento de la clase con un perfil de acceso puntual. Aunque un gran grupo de estudiantes mantiene una interacción más regular a lo largo del curso, existe una parte del alumnado que intensifica drásticamente su huella digital ante la proximidad de los plazos de evaluación.

Para visualizar esta segmentación y entender cómo se distribuye la intensidad de la actividad en el periodo crítico, se presenta la siguiente figura.

```{r, figura-estacional, echo=FALSE, fig.cap="Concentración de la actividad de los usuarios en la plataforma durante periodos muy concretos.", fig.pos="H"}

# Graficamos la distribución del porcentaje de actividad 
ggplot(perfil_usuarios, aes(x = Pct_Critico)) +
  geom_histogram(binwidth = 2, fill = "darkslategray3", color = "darkslategray", alpha = 0.8) +
  # Añadimos línea de corte en el 10% para destacar visualmente a los puntuales 
  geom_vline(xintercept = 10, linetype = "dashed", color = "purple", linewidth = 1) +
  labs(
    x = "Porcentaje de actividad en la semana de entrega (%)",
    y = "Número de Usuarios"
  ) +
  scale_y_continuous(expand = expansion(mult = c(0, 0.15))) +
  theme_minimal()

```

La Figura \ref{fig:figura-estacional} muestra la distribución de los usuarios según el peso que tiene esa semana específica en su actividad total anual. La acumulación de usuarios a la derecha de la línea de corte (marcada en color morado) confirma la existencia de alumnos cuya actividad se dispara bajo la presión evaluativa. Este comportamiento es un indicador claro de una estrategia de aprendizaje basada en la urgencia frente a la constancia continuada.


## Análisis del uso de dispositivos según la franja horaria

Para comprender los hábitos de conexión del alumnado, la cuestión plantea si existe una disminución del uso de dispositivos móviles durante el horario lectivo en favor de otras herramientas. Para estructurar la comparativa, definimos el "Horario Lectivo" como la franja comprendida entre las 08:00 y las 14:00 horas, frente al "Horario No Lectivo" (el resto del día).

Mediante funciones de búsqueda y filtrado de texto, rastreamos los registros en busca de las etiquetas asociadas a la aplicación móvil (App, Web Services, Mobile,...) para contrastarlos con los accesos al entorno web estándar.

```{r, tabla-dispositivos, echo=FALSE, warning=FALSE, message=FALSE,fig.cap= "dispositivos franja horaria"}

# Definición de franjas horarias y clasificación de dispositivos 
uso_dispositivos <- datos_logs %>%
  mutate(
    Hora = hour(Fecha_aux), 
    Horario = case_when(
      Hora >= 8 & Hora <= 14 ~ "Horario Lectivo",
      TRUE ~ "Horario No Lectivo"
    ),
    Dispositivo = case_when(
      grepl("servicio web|webservice|token|mobile|app|móvil|celular|ws", tolower(paste(Componente, Evento, Contexto))) ~ "Móvil / App",
      TRUE ~ "Ordenador / Web"
    )
  )

# Cálculo de resúmenes por franja
resumen_dispositivos <- uso_dispositivos %>%
  count(Horario, Dispositivo, name = "Accesos") %>%
  group_by(Horario) %>%
  mutate(Porcentaje = round((Accesos / sum(Accesos)) * 100, 2)) %>%
  ungroup()

# Tabla 
kable(resumen_dispositivos, caption = "Distribución absoluta y porcentual del tipo de acceso por franja horaria.") %>%
  kable_styling(latex_options = "HOLD_position")

```

Como se detalla en la Tabla \ref{tab:tabla-dispositivos}, los resultados extraídos del conjunto de datos son tajantes y revelan una limitación técnica de los propios registros de la plataforma: no existen trazas de actividad móvil. El 100% de las interacciones, tanto por la mañana como por la tarde, constan en el sistema como tráfico Web/Ordenador.

Ante la imposibilidad de comparar porcentajes de dispositivos (dado que la variable es constante), el análisis debe centrarse en el volumen total de actividad que soporta la plataforma en cada una de estas franjas.

```{r, figura-dispositivos, echo=FALSE, fig.cap="Actividad total en el Aula Virtual por franja horaria.", fig.pos="H"}

# Gráfico de volumen absoluto que hace visible el contraste real de actividad 
ggplot(resumen_dispositivos, aes(x = Horario, y = Accesos, fill = Horario)) +
  geom_bar(stat = "identity", color = "darkslategray", alpha = 0.9, width = 0.5) +
  # Etiquetamos las barras con la cantidad real de accesos
  geom_text(aes(label = format(Accesos, big.mark = ".")), 
            vjust = -0.5, fontface = "bold", size = 5) +
  labs(
    x = "Franja Horaria",
    y = "Volumen Total de Accesos Registrados"
  ) +
  scale_y_continuous(expand = expansion(mult = c(0, 0.15))) +
  scale_fill_manual(values = c("Horario Lectivo" = "darkslategray3", "Horario No Lectivo" = "purple")) +
  theme_minimal() +
  theme(legend.position = "none") 

```

A la vista de la Tabla \ref{tab:tabla-dispositivos} y la Figura \ref{fig:figura-dispositivos}, se puede dar una respuesta fundamentada a la pregunta de investigación planteada: el uso de dispositivos es completamente indiferente respecto al horario. En la base de datos analizada, el alumno utiliza invariablemente el entorno Web/Ordenador.

Lo que sí experimenta una variación altamente significativa no es la herramienta, sino la intensidad de uso. La Figura \ref{fig:figura-dispositivos} evidencia que el volumen de interacciones se desploma casi a la mitad (pasando de más de 70.000 a cerca de 39.000) al salir del horario de clase. Esto permite concluir que, aunque el dispositivo no cambia, los estudiantes concentran su actividad digital en la franja matutina presencial, dejando el horario no lectivo para un acceso considerablemente más residual.


## Análisis de la actividad según el tipo de día y momento del curso
Para comprender los hábitos de estudio del alumnado, es fundamental analizar cómo se distribuye su carga de trabajo entre los días laborales y los fines de semana. Además, resulta de gran interés comprobar si esta proporción se mantiene estable a lo largo del año o si, por el contrario, se ve alterada ante la proximidad de fechas clave (como la entrega de proyectos o exámenes).

Para responder a esta cuestión, utilizamos la información temporal de los eventos para identificar el día exacto de la semana en que ocurrieron. Posteriormente, dividimos el histórico del curso en dos fases: un Periodo Regular y una Época de Entrega (definida como los 14 días previos a la entrega final del proyecto fijada el 26 de mayo).

```{r, tabla-dias, echo=FALSE, warning=FALSE, message=FALSE, fig.cap= "Análisis actividad"}

# Clasificación temporal 
fecha_entrega <- as.Date("2025-05-26")
inicio_examenes <- fecha_entrega - 14  # 2 semanas de presión evaluativa

actividad_dias <- datos_logs %>%
  mutate(
    Fecha = as.Date(Fecha_aux),
    # Extraemos el día de la semana (1 = Lunes, 7 = Domingo)
    Dia_Semana = wday(Fecha, week_start = 1),
    Tipo_Dia = case_when(
      Dia_Semana %in% 1:5 ~ "Laboral (L-V)",
      TRUE ~ "Fin de Semana (S-D)"
    ),
    Fase_Curso = case_when(
      Fecha >= inicio_examenes & Fecha <= fecha_entrega ~ "Época de Entrega",
      TRUE ~ "Periodo Regular"
    )
  )

# Resumen de datos calculando proporciones dentro de cada fase
resumen_dias <- actividad_dias %>%
  count(Fase_Curso, Tipo_Dia, name = "Accesos") %>%
  group_by(Fase_Curso) %>%
  mutate(Porcentaje = round((Accesos / sum(Accesos)) * 100, 2)) %>%
  ungroup()

# Tabla con etiquetas
kable(resumen_dias, caption = "Distribución de la actividad en días laborales y fines de semana según la fase del curso.") %>%
  kable_styling(latex_options = "HOLD_position")

```

Al analizar la Tabla \ref{tab:tabla-dias}, debemos tener en cuenta un factor estadístico clave: una semana se compone de 5 días laborales y 2 de fin de semana. Por tanto, un reparto equitativo y perfectamente proporcional del trabajo implicaría, de base, un ~71% de actividad laboral y un ~29% en fin de semana.

Para interpretar correctamente cómo los estudiantes alteran este balance natural según el momento del curso, se ha diseñado la siguiente visualización comparativa.

```{r, figura-dias, echo=FALSE, fig.cap="Comparativa porcentual de accesos entre días laborales y fines de semana.", fig.pos="H"}

# Gráfico de barras agrupadas 
ggplot(resumen_dias, aes(x = Fase_Curso, y = Porcentaje, fill = Tipo_Dia)) +
  geom_bar(stat = "identity", position = "dodge", color = "darkslategray", alpha = 0.9) +
  # Etiquetas de porcentaje
  geom_text(aes(label = paste0(Porcentaje, "%")), 
            position = position_dodge(width = 0.9), 
            vjust = -0.5, fontface = "bold", size = 4.5) +
  labs(
    x = "Fase del Curso",
    y = "Porcentaje de Accesos (%)"
  ) +
  scale_y_continuous(expand = expansion(mult = c(0, 0.15))) +
  scale_fill_manual(values = c("Laboral (L-V)" = "darkslategray3", "Fin de Semana (S-D)" = "purple")) +
  theme_minimal() +
  theme(
    legend.position = "bottom",
    legend.title = element_blank(),
    legend.text = element_text(size = 11)
  )

```

La Figura \ref{fig:figura-dias} responde claramente a la hipótesis planteada. De forma general, existe mucha más actividad durante los días laborales, algo lógico al ser los días en los que se imparte docencia y los estudiantes asisten al campus. Durante el "Periodo Regular", el fin de semana registra una actividad residual, evidenciando que el alumnado utiliza estos días principalmente para el descanso y la desconexión académica.

Sin embargo, esta proporción varía drásticamente al analizar momentos concretos. Al llegar la "Época de Entrega", la gráfica muestra un notable trasvase porcentual: el peso del fin de semana (representado por las barras en color morado) se incrementa considerablemente a costa de la actividad entre semana. Este aumento demuestra que, bajo la presión de los plazos de evaluación o exámenes, los estudiantes se ven obligados a sacrificar sus días de descanso y convertir los fines de semana en jornadas intensivas de estudio y trabajo en la plataforma.


