---
title: "ProyectoTD2026"
author: "Grupo E"
date: "2026-04-04"
output:
  bookdown::html_document2:
    fig_caption: yes
    df_print: kable
  bookdown::pdf_document2:
    fig_caption: yes
    df_print: kable
---

```{r setup, include=FALSE}
knitr::opts_chunk$set(echo = TRUE)

library(dplyr)
library(tidyr)
library(lubridate)
library(knitr)

```


# Introducción

En la era digital actual, las plataformas de aprendizaje virtual como el Aula Virtual se han convertido en el núcleo operativo de la educación universitaria. Estas plataformas no solo facilitan el acceso a los materiales y la entrega de tareas, sino que también generan un rastro digital exhaustivo de las interacciones de los usuarios mediante archivos de registro o *logs*.

Este proyecto tiene como objetivo principal poner en práctica los conocimientos de Análisis Exploratorio de Datos adquiridos durante la asignatura de "Tratamiento de los Datos" del Grado en Ciencia de Datos. Para llevar a cabo este análisis, trabajaremos con un conjunto de datos real proporcionado por el profesor de la asignatura: los *logs* anonimizados del Aula Virtual de esta misma asignatura, correspondientes al curso académico 2024-2025.

Mediante el uso del lenguaje de programación R y, en particular, del ecosistema *tidyverse* (con librerías como `dplyr`, `tidyr` y `ggplot2`), realizaremos un proceso completo de importación, limpieza, adecuación y visualización de los datos. El propósito es extraer patrones de comportamiento subyacentes que nos permitan entender cómo interactúan los alumnos con la plataforma. 

A lo largo de este documento, plantearemos y daremos respuesta a una serie de preguntas clave, tales como la distribución temporal de las conexiones, los recursos más consultados o los picos de actividad. De este modo, buscamos transformar un conjunto de datos en bruto en información útil y visualmente interpretable.


# Material y métodos

En esta fase se ha llevado a cabo la importación de los datos en bruto para convertirlos en un conjunto de datos técnicamente correcto. Para ello, se han renombrado las variables conflictivas y se ha convertido la variable temporal a un formato de fecha válido utilizando la librería lubridate.
Como se puede observar en la Tabla 1, los datos han sido importados y preprocesados correctamente para su posterior análisis exploratorio.

```{r}

# Importación de los datos
archivo_datos <- "data/logs_moodle_anon.csv"
datos_brutos <- read.csv(archivo_datos, fileEncoding = "UTF-8")

# Preparación y tratamiento de fechas 
datos_logs <- datos_brutos %>%
  # Renombramos columnas (sin espacios)
  rename(
    Usuario = Nombre.completo.del.usuario,
    Contexto = Contexto.del.evento,
    Evento = Nombre.evento
  ) %>%
  # Tratamiento de fecha con lubridate
  mutate(
    Fecha_aux = dmy_hms(Hora),
    Fecha_texto = format(Fecha_aux, "%d/%m/%Y")
  )

# Comprobación 
kable(head(datos_logs, 5), caption = "Primeros registros de la base de datos")

```


# Figuras y tablas numeradas y referenciadas.
En este proyecto utilizaremos figuras y tablas para poder interpretar de una manera más clara y visual la información obtenida a partir de los datos analizados. 

## Tablas:
Queremos mostrar el número de veces que aparece cada tipo de evento, identificando así las acciones que los usuarios realizan de manera más habitual.

```{r tabla-eventos, echo= FALSE}
datos_logs %>%
  count(Evento, name = "Cantidad", sort = TRUE) %>%
  kable(caption = "Frecuencia de eventos registrados")
```
En la Tabla \@ref(tab:tabla-eventos) vemos los eventos más habituales entre los usuarios.

## Figura:
Vamos a crear un diagrama de barras que nos permite visualizar cuáles son los tipos de eventos más frecuentes

```{r figura, echo= FALSE}
library(ggplot2)
frecuencias <- datos_logs %>%
  count(Evento) %>%
  slice_max(n, n = 12) #con doce se lee mejor

ggplot(frecuencias, aes(x = Evento, y = n)) +
  geom_bar(stat = "identity", fill = "steelblue") +
  coord_flip() +
  labs(x = "", y = "Frecuencia")
```
En la Figura \@ref(fig:figura) podemos observar cuáles son los eventos más frecuentes entre los usuarios.




# 2. Exploración y Visualización

Una vez que los datos han sido organizados en una estructura adecuada y se ha verificado su consistencia,comienza una fase clave del análisis: la exploración. En este punto, el objetivo no es todavia confirmar conclusiones, sino observar,comparar y cuestionar la información otorgada. A partir del  conjunto de datos dado nos surgen varias hipótesis provisionales sobre posibles tendencias,relaciones o comportamientos.
En el siguiente apartado se expondrán dichas preguntas claves para la  exploración de los datos


¿Qué tipo de variables contiene (numéricas, categóricas, fechas, etc.)?
¿Existen valores faltantes (NA)? ¿En qué variables se concentran?
¿Cómo se distribuye la actividad por horas del día?
¿Cuáles son los materiales consultados con mayor frecuencia?

¿En que hora existe una mayor actividad por parte de los alumnos ? ¿Se generan picos antes de la entrega de un proyecto?
¿En qué franja horaria trabajan más los alumnos?
¿Cuántos usuario únicos han accedido a la plataforma?
¿Cuál es el número medio de acciones por usuario? ¿Existen usuarios con comportamiento atípico (muy alta o muy baja actividad)? 
¿Existe relación entre el dispositivo empleado y la actividad realizada?
¿Que actividades o recursos generan más interacciones?

