---
title: "Análisis Exploratorio de los Logs del Aula Virtual: Grupo E"
author:
  - name: (Nombre Alumno 1)
    affil: 1
  - name: (Nombre Alumno 2)
    affil: 1
  - name: (Nombre Alumno 3)
    affil: 1
  - name: (Nombre Alumno 4)
    affil: 1
  - name: (Nombre Alumno 5)
    affil: 1
affiliation:
  - num: 1
    address: |
      Grado en Ciencia de Datos
      Universidad de Valencia, España
    email: (email)@alumni.uv.es
authorcitation: |
  (Apellidos Alumnos)
journal: notspecified
type: article
status: submit
simplesummary: |
  Este trabajo analiza el comportamiento de los estudiantes mediante los registros de actividad del Aula Virtual.
abstract: |
  ( resumen de unos 200 palabras sobre los objetivos, metodología y resultados principales).
keywords: |
  Análisis exploratorio; R; Logs; Aula Virtual; Tidyverse.

output: 
  rticles::mdpi_article:
    extra_dependencies: longtable
    
header-includes:
  - \newcommand{\pandocbounded}[1]{#1}
---




```{r setup, include=FALSE}
knitr::opts_chunk$set(
  echo = TRUE,
  out.width = "100%",   
  fig.align = "center"  
)

library(dplyr)
library(tidyr)
library(lubridate)
library(knitr)
library(ggplot2) 
library(kableExtra)


```


# Introducción

En la era digital actual, las plataformas de aprendizaje virtual como el Aula Virtual se han convertido en el núcleo operativo de la educación universitaria. Estas plataformas no solo facilitan el acceso a los materiales y la entrega de tareas, sino que también generan un rastro digital exhaustivo de las interacciones de los usuarios mediante archivos de registro o *logs*.

Este proyecto tiene como objetivo principal poner en práctica los conocimientos de Análisis Exploratorio de Datos adquiridos durante la asignatura de "Tratamiento de los Datos" del Grado en Ciencia de Datos. Para llevar a cabo este análisis, trabajaremos con un conjunto de datos real proporcionado por el profesor de la asignatura: los *logs* anonimizados del Aula Virtual de esta misma asignatura, correspondientes al curso académico 2024-2025.

Mediante el uso del lenguaje de programación R y, en particular, del ecosistema *tidyverse* (con librerías como `dplyr`, `tidyr` y `ggplot2`), realizaremos un proceso completo de importación, limpieza, adecuación y visualización de los datos. El propósito es extraer patrones de comportamiento subyacentes que nos permitan entender cómo interactúan los alumnos con la plataforma. 

A lo largo de este documento, plantearemos y daremos respuesta a una serie de preguntas clave, tales como la distribución temporal de las conexiones, los recursos más consultados o los picos de actividad. De este modo, buscamos transformar un conjunto de datos en bruto en información útil y visualmente interpretable.


# Material y métodos

En esta fase se ha llevado a cabo la importación de los datos en bruto para convertirlos en un conjunto de datos técnicamente correcto. Para ello, se han renombrado las variables conflictivas y se ha convertido la variable temporal a un formato de fecha válido utilizando la librería lubridate.
Como se puede observar en la Tabla 1, los datos han sido importados y preprocesados correctamente para su posterior análisis exploratorio.

```{r}

# Importación de los datos
archivo_datos <- "data/logs_moodle_anon.csv"
datos_brutos <- read.csv(archivo_datos, fileEncoding = "UTF-8")

# Preparación y tratamiento de fechas 
datos_logs <- datos_brutos %>%
  # Renombramos columnas (sin espacios)
  rename(
    Usuario = Nombre.completo.del.usuario,
    Contexto = Contexto.del.evento,
    Evento = Nombre.evento
  ) %>%
  # Tratamiento de fecha con lubridate
  mutate(
    Fecha_aux = dmy_hms(Hora),
    Fecha_texto = format(Fecha_aux, "%d/%m/%Y")
  )

# Comprobación 
kable(head(datos_logs, 5), caption = "Primeros registros de la base de datos") %>%
  kable_styling(latex_options = "scale_down")
```




# Figuras y tablas numeradas y referenciadas.
En este proyecto utilizaremos figuras y tablas para poder interpretar de una manera más clara y visual la información obtenida a partir de los datos analizados. 


## Tablas:
Queremos mostrar el número de veces que aparece cada tipo de evento, identificando así las acciones que los usuarios realizan de manera más habitual.

```{r tabla-eventos, echo= FALSE}
datos_logs %>%
  count(Evento, name = "Cantidad", sort = TRUE) %>%
  kable(longtable= TRUE, caption = "Frecuencia de eventos registrados")
```
En la Tabla \@ref(tab:tabla-eventos) vemos los eventos más habituales entre los usuarios.

## Figura:
Vamos a crear un diagrama de barras que nos permite visualizar cuáles son los tipos de eventos más frecuentes

En la Figura \@ref(fig:figura-eventos) podemos observar cuáles son los eventos más frecuentes entre los usuarios.

```{r figura-eventos, echo=FALSE, fig.cap="Diagrama de barras de los eventos más frecuentes"}
library(ggplot2)
frecuencias <- datos_logs %>%
  count(Evento) %>%
  slice_max(n, n = 12) #con doce se lee mejor

ggplot(frecuencias, aes(x = Evento, y = n)) +
  geom_bar(stat = "identity", fill = "steelblue") +
  coord_flip() +
  labs(x = "", y = "Frecuencia")
```



# Exploración y Visualización

Una vez que los datos han sido organizados en una estructura adecuada y se ha verificado su consistencia,comienza una fase clave del análisis: la exploración. En este punto, el objetivo no es todavia confirmar conclusiones, sino observar,comparar y cuestionar la información otorgada. A partir del  conjunto de datos dado nos surgen varias hipótesis provisionales sobre posibles tendencias,relaciones o comportamientos.
En el siguiente apartado se expondrán dichas preguntas claves para la  exploración de los datos
















1.¿En que hora existe una mayor actividad por parte de los alumnos ? 

2.¿Se generan picos antes de la entrega de un proyecto?

3.¿Qué usuarios son más activos (mayor número de eventos)?

4.NO LA HAGO

5.¿Cuál es el número medio de acciones por usuario?

6.¿Existen usuarios con comportamiento atípico (muy alta o muy baja actividad)?

7.¿Existe relación entre el dispositivo empleado y la actividad realizada?

8.¿Que actividades o recursos generan más interacciones?

9.HACER UNA PREGUNTA

10.¿Hay registros realizados en horas "extrañas" (ej. 4:00 AM)? ¿Son usuarios aislados o un patrón común en época de exámenes?

11.¿Se detectan múltiples IPs para un mismo usuario en un corto periodo de tiempo?

12.¿Hay eventos de error o acciones fallidas recurrentes en los logs?

13.¿Existe alguna evolución en la actividad de un mismo usuario a lo largo del año (de menos a más o de más a menos)? ¿A que puede deberse esto?

14.¿Hay alguna diferencia notoria de visitas entre una actividad y otra? ¿A que puede deberse?

15.¿Cuál es la secuencia más común entre los estudiantes? (Ej. entrar al curso -> ver material -> descargar archivo)

16.¿Existen diferencias entre los patrones de actividad de los usuarios muy activos con la de los menos activos?

17.¿Cuál es la proporción entre el número de actividades pasivas (entrar, ver) y las activas (entregar, editar)?

18.¿Existen usuarios que solo acceden en momentos muy concretos? (Ej. previos a entrega o a exámenes)

19.¿En horario lectivo se detecta menor actividad desde el móvil o es indiferente?

20.¿Hay más actividad en días laborales o en fin de semana? ¿Varia esta proporción en momentos concretos? (Ej. época de exámenes)









## Análisis univariante



En nuestro data frame observamos la predominancia de variables de tipo string o factor, de modo que las tablas realizadas no mostrarán estadísticos descriptivos. En este caso, se centraran en frecuencias, porcentajes y descripciones.




```{r tabla-variables, echo=FALSE}
library(knitr)
library(kableExtra)

# Creamos el diccionario basado en nuestros daros datos
tabla <- data.frame(
  Variable = c("Usuario", "Contexto", "Componente", "Evento", "Dirección.IP", "hora_dia"),
  Tipo = c("Factor", "String", "Factor", "Factor", "String", "Entero"),
  Descripción = c("Identificador anónimo del alumno", 
                  "Nombre del curso o tarea donde ocurre la acción",
                  "Módulo del sistema (Tarea, Cuestionario, Sistema)",
                  "Acción específica realizada por el usuario",
                  "Dirección desde la que se conecta",
                  "Hora del día en formato 24h")
)


kable(tabla, caption = "Descripción de las variables ")
```

Como se puede observar en la Tabla \@ref(tab:tabla-variables), existe una predominancia de variables de tipo string o factor.





```{r analisis-nas, echo=FALSE}
library(dplyr)
library(knitr)
library(kableExtra)
library(tidyr)

# Calculamos cuántos NAs hay por columna
tabla_nas <- datos_logs %>%
  summarise(across(everything(), ~sum(is.na(.)))) %>% 
  pivot_longer(cols = everything(), names_to = "Variable", values_to = "ValoresFaltantes") 

kable(tabla_nas, caption = "Análisis de valores faltantes por variable")

```

A partir de los datos obtenidos en la Tabla \@ref(tab:analisis-nas), se puede afirmar que el conjunto de datos es robusto, es decir, existe un escaso porcentaje de valores faltantes en las variables analizadas.

Por otro lado, la existencia de valores nulos en variables como "Usuario.afectado" no deben interpretarse como errores, ya que existen múltiples acciones que son individuales y no requieren la implicación de un segundo usuario. Por tanto, el data set es considerado de alta calidad.

Una vez confirmada la integridad del data frame obtenido y analizada la naturaleza de las variables que lo componen procedemos a realizar una análisis descriptivo, en el cual trataremos de identificar los patrones de coportamiento de los estudiantes. Por ende ,analizaremos los picos de actividad y los materiales consultados con mayor frecuencia.





# Análisis de la distribución horaria


Para determinar la franja horaria en la que existe una mayor actividad por parte del alumnado, analizaremos la distribución.Esta nos permite comprender y analizar el comportamiento de los estudiantes.

En este caso contemplaremos tanto la forma de la distribución(Gráfica 1), como el número de interacciones por franjas horarias(Gráfica 2)




```{r grafico-horas, echo=FALSE, message=FALSE, warning=FALSE, fig.cap="Distribución de la actividad de los usuarios por hora del día"}
library(dplyr)
library(lubridate)
library(ggplot2)
library(ggplot2)
library(dplyr)
library(lubridate)

#Extraemos solo la hora de cada fecha con la función hour
datos_logs <- datos_logs %>% mutate(Hora = hour(Fecha_aux))


ggplot(datos_logs, aes(x = Hora)) +
  geom_histogram(aes(y = stat(density)), binwidth = 1, fill = "darkslategray3",color ="darkslategray") +
geom_density(color = "deeppink1", linewidth = 1.2) +
  scale_x_continuous(breaks = 0:23) +
  labs(title = "Distribución de la Actividad",
       x = "Hora del día (0-23h)",
       y = "Densidad") +
  theme_minimal()




ggplot(datos_logs, aes(x = Hora)) +
  geom_histogram( binwidth = 1, fill = "darkslategray3",color ="darkslategray") +scale_x_continuous(breaks = 0:23) +
  labs(title = "Distribución de la Actividad",
       x = "Hora del día (0-23h)",
       y = "Interacciones") +
  theme_minimal()




```


Como se puede observar en las Figuras \@ref(fig:grafico-horas),el uso de la plataforma presenta una gran variación a lo largo del día. La mayor parte de la actividad se concentra durante la mañana, alcanzando su pico máximo durante las  9:00 horas, podemos observar que en ese instante se registran más de 16.000 eventos. Este comportamiento es coherente con el horario lectivo.

Por otro lado,podemos apreciar como la  caída de la actividad durante las horas centrales del mediodía (14:00 - 16:00), seguida de un segundo incremento más moderado durante la tarde y noche (17:00 - 20:00),franja horaria que coincide con el estudio autónomo y trabajo en casa .Finamente, la actividad desciende a patir de la 1:00 AM  

En cuanto a la forma de la distribución , los datos no se distribuyen siguiendo la distribución Gaussiana . Podemos observar una distribución bimodal, es decir, este gráfico tiene claramente dos picos principales. Siendo el primero en la franja horario de  11:00 - 12:00 de la mañana y el segundo(siendo el pico máximo), de 10:00-11:00 am.  



### *Análisis de la distribución horaria*

En este caso aplicaremos otro tipo de enfoque,trataremos con los días.
El objetivo es ver la evolución temporal de la actividad y superponer las fechas límite (fechas de entrega) para comprobar visualmente si la actividad se dispara justo antes.


### *Picos de actividad antes de las entregas*

Para realizar este análisis, se ha explorado el dataset en busca del evento 'Se ha enviado una entrega'. Con el objetivo de mostrar el comportamiento del alumnado, se ha seleccionado la entrega del proyecto realizada el 26 de mayo de 2025.

```{r picos-entrega, echo=FALSE, message=FALSE, warning=FALSE, fig.width=10, fig.height=4, fig.cap="Actividad diaria en los días previos a la entrega final del proyecto (26 de mayo)."}
library(dplyr)
library(lubridate)
library(ggplot2)

# Ponemos tu fecha pico original: 26 de mayo
fecha_entrega <- as.Date("2025-05-26") 

# Filtramos para ver solo la recta final de ESA entrega (10 días antes)
actividad_filtrada <- datos_logs %>%
  mutate(Dia = as.Date(Fecha_aux)) %>% 
  filter(Dia >= (fecha_entrega - 10) & Dia <= (fecha_entrega + 2)) %>% 
  count(Dia, name = "Cantidad_Eventos")

#Gráfica
ggplot(actividad_filtrada, aes(x = Dia, y = Cantidad_Eventos)) +
  geom_col(fill = "hotpink2") +  
#Linea negra = día de la entrega
geom_vline(xintercept = as.numeric(fecha_entrega), color = "black", linetype = "dashed", linewidth = 1) +
labs(x = "Fecha",
     y = "Número de eventos") +
theme_minimal()


```
Como se observa en la Figura \@ref(fig:picos-entrega), la evolución de la actividad muestra una clara tendencia exponencial a medida que se acerca el límite de la fecha de entrega .
Cabe remarcar que el mayor número de interacciones no se producen el día mismo de la entrega(marcada por la línea negra), si no el día previo a la misma(pico máximo).
Este patrón refleja el esfuerzo de última hora por parte del alumnado, donde la jornada previa concentra la mayor carga de trabajo en la plataforma, mientras que el día límite se reserva únicamente para llevar a cabo la entrega del material.


# Exploración Usuarios 

En este apartado realizaremos un análisis en base al comportamiento de los usuarios de la plataforma.


## Análisis frecuencia:usuarios más activos

```{r grafico-usuarios-activos, echo=FALSE, fig.cap="30 usuarios con mayor número de interacciones en la plataforma."}
library(ggplot2)
#Acciones por usuario
Usuarios_activos <- datos_logs %>%
  count(Usuario, sort = TRUE) %>% head(30)

# Gráfico de barras
ggplot(Usuarios_activos, aes(x = Usuario, y = n)) +
  geom_col(fill = "cyan4") +
  coord_flip() + labs(title = "30 Usuarios más activos",
       x = "ID de Usuario",
       y = "Número total de interacciones") +
  theme_minimal()

```
Con el objetivo de analizar la participación por parte del alumnado, hemos identificado los 30 usuarios más activos del conjunto.Como podemos ver en la \@ref(fig:grafico-usuarios-activos),existe un grupo de alumnos con un número elevado de interacciones,llegando a ser más de 5000.

Este gráfico nos permite diferenciar el alumnado que utiliza la plataforma de forma puntual y aquellos que navegan e interactúan constantemente con el material del curso.






5.¿Cuál es el número medio de acciones por usuario?

```{r}

acciones_por_usuario <- datos_logs %>%
  group_by(Usuario) %>%
  summarise(total_acciones = n(), .groups = "drop") # número total de acciones por cada usuario
media <- mean(acciones_por_usuario$total_acciones)
paste("Número medio de acciones por usuario:", round(media, 2)) # redondeamos a dos decimales
```

6.¿Existen usuarios con comportamiento atípico (muy alta o muy baja actividad)?
```{r}
# Calculamos por quantiles
q1 <- quantile(acciones_por_usuario$total_acciones, 0.25)
q3 <- quantile(acciones_por_usuario$total_acciones, 0.75)
iqr <- IQR(acciones_por_usuario$total_acciones)

# Decidimos que el valor atipico a partir de 1.5
limite_inferior <- q1 - 1.5 * iqr
limite_superior <- q3 + 1.5 * iqr

# Filtramos estos valores atípicos
usuarios_atipicos <- acciones_por_usuario %>%
  filter(total_acciones < limite_inferior | total_acciones > limite_superior) %>%
  arrange(desc(total_acciones))

# Vamos a mostrar los 10 mas activos y los 10 menos activos en una tabal para obserbar mejor los datos
kable(usuarios_atipicos, caption = "Usuarios con comportamiento atípico en número de acciones") %>%
  kable_styling(latex_options = "scale_down")
```
Con esta tabla podemos ver a los usuarios que se salen de la norma. Los primeros de la lista son los muy activos(aquellos que la han utilizado de manera exagerada), y los últimos son usuarios que apenas han interactuado con la plataforma. Para no dañar el analisi debemos saber porque hacen que las mediades como de la media de acciones se vea afectada.

7.¿Existe relación entre el dispositivo empleado y la actividad realizada?
```{r}
# Limpiar y agrupar datos
relacion_origen_evento <- datos_logs %>%
  group_by(Origen, Evento) %>%
  summarise(total = n(), .groups = "drop") %>%

  # Eliminar orígenes vacíos o desconocidos si los hay
  filter(!is.na(Origen) & Origen != "") %>%

  # Eventos
  group_by(Evento) %>% 
  mutate(total_evento = sum(total)) %>%
  ungroup() %>%
  slice_max(total_evento, n = 10) %>%
  select(-total_evento)

kable(relacion_origen_evento, caption = "Relación entre el origen y el tipo de evento") %>%
  kable_styling(latex_options = "scale_down")
```
Para que se vea mejor hemos seleccionado los eventos más comunes. (poner lo que se ve en la tabla) - - - - si es verdad que hay relacion....

8.¿Que actividades o recursos generan más interacciones?
```{r}
# Agrupar por el componente de Moodle y el evento
actividades_populares <- datos_logs %>%
  group_by(Componente, Evento) %>%
  summarise(total_interacciones = n(), .groups = "drop") %>%
  arrange(desc(total_interacciones)) %>%
  head(10) 

kable(actividades_populares, caption = "Actividades o recursos con más interacciones") %>%
  kable_styling(latex_options = "scale_down")
```
Primero agrupamps por componente y evento y para mejor visualización de los datos utilizamos un head para ver los 10 más populares.
En la Tabla vemos como .... es con el que mas interacciones....

10.¿Hay registros realizados en horas "extrañas" (ej. 4:00 AM)? ¿Son usuarios aislados o un patrón común en época de exámenes?

```{r}
Hora<- datos_logs %>%
  mutate(
  # Extraemos la hora del df.
  Hora_dia= hour(Fecha_aux),
  
  # Extraemos el día del df.
  Fecha_s= as.Date(Fecha_aux)
    ) %>%
  
  # Filtramos las horas consideradas "extrañas"
  filter(Hora >= 0 & Hora <= 5) %>% 
  
  # Agrupamos por día
  group_by(Fecha_s) %>% 
  
  #Calculamos el número de usuarios únicos
  summarise(Usuarios_Unicos = n_distinct(Usuario))
```

```{r grafico-usuarios-nocturnos}
# Creamos el gráfico 
fechas_concretas<-Hora %>% filter(
  Fecha_s>= as.Date("2025-01-01") & Fecha_s <= as.Date("2025-07-31"))

ggplot(fechas_concretas, aes(x = Fecha_s, y = Usuarios_Unicos)) +
  geom_line(color= "#2C3E50", size= 0.5) +
  geom_point(color= "#D35400", size =1) +
  
  # Ajustamos el eje x.
  scale_x_date(
    date_breaks = "1 month",
    date_minor_breaks = "1 week",
    date_labels = "%d-%b") +
  
  labs(
    title = "Usuarios activos entre las 00:00 - 05:00 AM",
    x = "Fecha",
    y = "Número de usuarios únicos"
  ) +
  theme_minimal()  +
  
  # Rotar fechas.
  theme(axis.text.x = element_text(angle = 45, hjust = 1))

```
En el gráfico \@ref(fig:grafico-usuarios-nocturnos) muestra la evolución del segundo cuatrimestre en cuanto a la actividad de usuarios en horas "extrañas" (00:00 a 05:00 AM). Se observan claros picos de actividad en algunos periodos del año, especialmente entre los meses de mayo y julio. Mientras que durante el resto del curso la actividad es mínima y podemos atribuirlo a usuarios aislados.

Para analizarlo con mayor precisión, se ha generado otro gráfico con una visualización más detallada de la época de exámenes (entre mayo y junio).


```{r grafico-epoca-examenes}
# Filtramos los meses que nos interesan
datos_mayo_julio <- Hora %>% 
  filter(Fecha_s >= as.Date("2025-05-01") & Fecha_s <= as.Date("2025-07-31"))

ggplot(datos_mayo_julio, aes(x = Fecha_s, y = Usuarios_Unicos)) +
  geom_line(color = "lightblue", size = 0.9) +   
  geom_point(color = "darkblue", size = 2) +  
  scale_x_date(date_breaks = "1 week", date_labels = "%d-%b") +
  labs(
    title = "Actividad nocturna en época de exámenes",
    x = "Fecha",
    y = "Usuarios Únicos"
  ) +
  theme_minimal() +
  theme(axis.text.x = element_text(angle = 45, hjust = 1))


```
En el \@ref(fig:grafico-epoca-examenes) se puede observar dos días concretos en los que el número de usuarios activos en horas nocturnas ha sido mayor. Por ejemplo, el día 26 de mayo un total de 15 alumnos accedieron en ese horario a la clase. También entre el 9 y el 16 de junio destaca un día en el que accedieron más de 20 usuarios diferentes.

Por otra parte, se puede ver casos aislados en algunos meses. Por ejemplo entre el 5 de mayo y el 12 de mayo donde la actividad nocturna se reduce a 1 o 2 usuarios por noche.


11.¿Se detectan múltiples IPs para un mismo usuario en un corto periodo de tiempo?





12.¿Hay eventos de error o acciones fallidas recurrentes en los logs?









## Comportamiento del usuario: Actividades pasivas frente a activas (Pregunta 17)

Para profundizar en la exploración de los usuarios, resulta fundamental conocer qué tipo de uso hacen de la plataforma. Por ello, se procederá a analizar la proporción existente entre el número de actividades pasivas (orientadas a la consulta, como entrar o visualizar material) y las actividades activas (que implican la creación o modificación de contenido, como entregar tareas o editar).

Para dar respuesta a esta cuestión, se ha llevado a cabo una clasificación de los eventos mediante técnicas de procesamiento de texto. Se ha normalizado el texto y buscado raíces de palabras clave para categorizar cada acción, otorgando prioridad a los eventos de creación y excluyendo los eventos neutros o del sistema para asegurar una comparativa directa y rigurosa.

```{r tabla-proporcion, echo=FALSE, warning=FALSE, message=FALSE}

# Clasificación de actividades usando manipulación de caracteres:
datos_actividad <- datos_logs %>%
  mutate(
    Evento_lower = tolower(Evento), # Normalizamos a minúsculas
    Tipo_Actividad = case_when(
      grepl("entreg|crea|actualiz|subi|envi|respon|modific|edit|añadi", Evento_lower) ~ "Activa",       # Buscamos las Activas
      grepl("vist|visualiza|consult|acced|entra|visita", Evento_lower) ~ "Pasiva", # Buscamos las Pasivas
      TRUE ~ "Otra" # Para el resto de eventos que no encajen
    )
  ) %>%
  # Filtramos para quedarnos solo con la comparativa directa:
  filter(Tipo_Actividad != "Otra")

# Cálculo de proporciones 
proporcion_resumen <- datos_actividad %>%
  count(Tipo_Actividad, name = "Cantidad") %>%
  mutate(Porcentaje = round((Cantidad / sum(Cantidad)) * 100, 2))

# Tabla:
kable(proporcion_resumen, caption = "Frecuencia y porcentaje de actividades Pasivas y Activas") %>%
  kable_styling(latex_options = "HOLD_position")

```

Tal y como se muestra en la Tabla \ref{tab:tabla-proporcion}, existe una evidente disparidad entre los volúmenes de ambas categorías. Para facilitar la interpretación de estos resultados, se ha generado la siguiente representación gráfica.

```{r figura-proporcion, echo=FALSE, fig.cap="Proporción de actividades pasivas frente a activas en la plataforma.", fig.pos="H"}

# Gráfico de barras de la proporción:
ggplot(proporcion_resumen, aes(x = Tipo_Actividad, y = Porcentaje, fill = Tipo_Actividad)) +
  geom_bar(stat = "identity", width = 0.5, color = "black") +
  geom_text(aes(label = paste0(Porcentaje, "%")), vjust = -0.8, fontface = "bold", size = 5) + # Añadimos etiquetas de porcentaje
  labs(x = "Tipo de Interacción", y = "Porcentaje (%)") +
  scale_y_continuous(expand = expansion(mult = c(0, 0.2))) +
  scale_fill_manual(values = c("Activa" = "purple", "Pasiva" = "turquoise")) +
  theme_minimal() +
  theme(legend.position = "none")

```


Como se observa en la Figura \ref{fig:figura-proporcion}, la diferencia de comportamiento es muy notoria. La inmensa mayoría de las interacciones registradas en el Aula Virtual consisten en el consumo pasivo de contenido (visualización de cursos, descarga de apuntes o lectura de enunciados). Las interacciones activas representan una pequeña fracción del total, este es un patrón esperado en entornos de aprendizaje virtual donde el estudio autónomo y la lectura preceden a los momentos puntuales de entrega o evaluación.



