---
title: "Hecho"
author: "Irene Pérez"
date: "2026-04-12"
output: html_document
---

```{r setup, include=FALSE}
knitr::opts_chunk$set(echo = TRUE)
```

---
title: "ProyectoTD2026"
author: "Grupo E"
date: "2026-04-04"
output: html_document
---

```{r setup, include=FALSE}
knitr::opts_chunk$set(echo = TRUE)

library(dplyr)
library(tidyr)
library(lubridate)
library(knitr)

```








# Introducción

En la era digital actual, las plataformas de aprendizaje virtual como el Aula Virtual se han convertido en el núcleo operativo de la educación universitaria. Estas plataformas no solo facilitan el acceso a los materiales y la entrega de tareas, sino que también generan un rastro digital exhaustivo de las interacciones de los usuarios mediante archivos de registro o *logs*.

Este proyecto tiene como objetivo principal poner en práctica los conocimientos de Análisis Exploratorio de Datos adquiridos durante la asignatura de "Tratamiento de los Datos" del Grado en Ciencia de Datos. Para llevar a cabo este análisis, trabajaremos con un conjunto de datos real proporcionado por el profesor de la asignatura: los *logs* anonimizados del Aula Virtual de esta misma asignatura, correspondientes al curso académico 2024-2025.

Mediante el uso del lenguaje de programación R y, en particular, del ecosistema *tidyverse* (con librerías como `dplyr`, `tidyr` y `ggplot2`), realizaremos un proceso completo de importación, limpieza, adecuación y visualización de los datos. El propósito es extraer patrones de comportamiento subyacentes que nos permitan entender cómo interactúan los alumnos con la plataforma. 

A lo largo de este documento, plantearemos y daremos respuesta a una serie de preguntas clave, tales como la distribución temporal de las conexiones, los recursos más consultados o los picos de actividad. De este modo, buscamos transformar un conjunto de datos en bruto en información útil y visualmente interpretable.


# Material y métodos

En esta fase se ha llevado a cabo la importación de los datos en bruto para convertirlos en un conjunto de datos técnicamente correcto. Para ello, se han renombrado las variables conflictivas y se ha convertido la variable temporal a un formato de fecha válido utilizando la librería lubridate.
Como se puede observar en la Tabla 1, los datos han sido importados y preprocesados correctamente para su posterior análisis exploratorio.

```{r}

# Importación de los datos
archivo_datos <- "data/logs_moodle_anon.csv"
datos_brutos <- read.csv(archivo_datos, fileEncoding = "UTF-8")

# Preparación y tratamiento de fechas 
datos_logs <- datos_brutos %>%
  # Renombramos columnas (sin espacios)
  rename(
    Usuario = Nombre.completo.del.usuario,
    Contexto = Contexto.del.evento,
    Evento = Nombre.evento
  ) %>%
  # Tratamiento de fecha con lubridate
  mutate(
    Fecha_aux = dmy_hms(Hora),
    Fecha_texto = format(Fecha_aux, "%d/%m/%Y")
  )

# Comprobación 
kable(head(datos_logs, 5), caption = "Primeros registros de la base de datos")

```



# Figuras y tablas numeradas y referenciadas.
En este proyecto utilizaremos figuras y tablas para poder interpretar de una manera más clara y visual la información obtenida a partir de los datos analizados. 

## Tablas:
Queremos mostrar el número de veces que aparece cada tipo de evento, identificando así las acciones que los usuarios realizan de manera más habitual.

```{r tabla-eventos, echo= FALSE}
datos_logs %>%
  count(Evento, name = "Cantidad", sort = TRUE) %>%
  kable(caption = "Frecuencia de eventos registrados")
```
En la Tabla \@ref(tab:tabla-eventos) vemos los eventos más habituales entre los usuarios.

## Figura:
Vamos a crear un mosaico que nos permite visualizar cómo se distribuyen los diferentes tipos de eventos entre los componentes o módulos.

```{r mosaico, echo= FALSE}
tabla <- table(datos_logs$Evento, datos_logs$Componente)
mosaicplot(tabla, color = TRUE, las = 2, main = "Distribución de eventos por componente de Moodle", xlab = "Tipo de evento", ylab = "Componente", cex.axis = 0.9)
```
En la Figura \@ref(fig:mosaico) podemos observar cómo se distribuyen estos eventos entre los diferentes componentes de Moodle.




**2. Exploración y Visualización**

Una vez que los datos han sido organizados en una estructura adecuada y se ha verificado su consistencia,comienza una fase clave del análisis: la exploración. En este punto, el objetivo no es todavia confirmar conclusiones, sino observar,comparar y cuestionar la información otorgada. A partir del  conjunto de datos dado nos surgen varias hipótesis provisionales sobre posibles tendencias,relaciones o comportamientos.
En el siguiente apartado se expondran dichas preguntas claves para la  exploración de los datos

¿Qué tipo de variables contiene (numéricas, categóricas, fechas, etc.)?
¿Existen valores faltantes (NA)? ¿En qué variables se concentran?
¿Cómo se distribuye la actividad por horas del día?
¿Cuál es su distribución por día?
¿Cuáles son los materiales consultados con mayor frecuencia?
¿Qué usuarios son más activos (mayor número de eventos)?
¿Existen usuarios con comportamiento atípico (muy alta o muy baja actividad)? 
¿Cómo se distribuye la actividad entre los distintos usuarios?
¿En que hora existe una mayor actividad por parte de los alumnos ? ¿Se generan picos antes de la entrega de un proyecto?
¿En qué franja horaria trabajan más los alumnos?



**2.1 Análisis univariante**
En nuestro data frame observamos la predominancia de variables de tipo string o factor, de modo que las tablas realizadas no mostrarán estadísticos descriptivos. En este caso, se centraran en frecuencias, porcentajes y descripciones.

**2.1.1. Análisis de tipo de variables **

¿Qué tipo de variables contiene (numéricas, categóricas, fechas, etc.)?

```{r}
library(knitr)
library(kableExtra)

# Creamos el diccionario basado en tus datos
tabla <- data.frame(
  Variable = c("Usuario", "Contexto", "Componente", "Evento", "Dirección.IP", "hora_dia"),
  Tipo = c("Factor", "String", "Factor", "Factor", "String", "Entero"),
  Descripción = c("Identificador anónimo del alumno", 
                  "Nombre del curso o tarea donde ocurre la acción",
                  "Módulo del sistema (Tarea, Cuestionario, Sistema)",
                  "Acción específica realizada por el usuario",
                  "Dirección desde la que se conecta",
                  "Hora del día en formato 24h")
)

#Uso del formato minimalista 
kable(tabla, caption = "Descripción de las variables ")
```

Figure 3. Observamos la predominancia de variables de tipo strig o factor 







**Valoración de la calidad de los datos**

¿Existen valores faltantes (NA)? ¿En qué variables se concentran?



```{r}
library(dplyr)
library(knitr)
library(kableExtra)
library(tidyr)

# Calculamos cuántos NAs hay por columna
tabla_nas <- logs_clean %>%
  summarise(across(everything(), ~sum(is.na(.)))) %>% pivot_longer(cols = everything(), names_to = "Variable", values_to = "ValoresFaltantes") 


kable(tabla_nas, caption = "Análisis de valores faltantes por variable") 
```

FigureX.
A partir de los datos obtenidos se puede afirmar que el conjunto de datos es robusto, es decir, existe un escaso porcentaje de valores faltantes en las variables analizadas.  

Por otro lado, la existencia de valores nulos en las variables como "Usuario.afectado" no deben interpretarse como errores,ya que existen múltiples acciones que son individuales y no requieren la implicación de un segundo usuario. Por tanto, el data set es considerado de alta calidad.




Una vez confirmada la integridad del data frame obtenido y analizada la naturaleza de las variables que lo componente. Procedemos a realizar una análisis descriptivo, en el cual trataremos de identificar los patrones de coportamiento de los estudiantes. Por ende ,analizaremos los picos de actividad y los materiales consultados con mayor frecuencia.


**3.Análisis temporal **
¿Cómo se distribuye la actividad por horas del día?
¿Cuál es su distribución por día?

```{r}
library(ggplot2)
library(dplyr)
library(lubridate)

# Gráfico por Hora del día
logs_clean %>%
  mutate(hora = hour(hms(Hora))) %>% # Extraemos la hora
  ggplot(aes(x = hora)) +
  geom_bar(fill = "steelblue") +
  labs(title = "Distribución de la actividad por hora",
       x = "Hora del día", y = "Número de eventos") +
  theme_minimal()

# Gráfico por Día de la semana
logs_clean %>%
  mutate(dia = wday(dmy(fecha_hora), label = TRUE, abbr = FALSE)) %>%
  ggplot(aes(x = dia)) +
  geom_bar(fill = "darkorange") +
  labs(title = "Distribución de la actividad por día de la semana",
       x = "Día", y = "Número de eventos") +
  theme_minimal()
```

En este apartado analizamos cuándo interactúan los alumnos con la plataforma. En el gráfico de actividad por horas, se observa que el mayor volumen de trabajo ocurre entre las [pon las horas que salgan, ej: 10:00 y 13:00], lo que coincide con el horario lectivo.

Respecto a los días de la semana, los datos muestran que el día de mayor actividad es el [pon el día], mientras que los fines de semana la participación baja considerablemente. Esto indica que los estudiantes siguen un ritmo de trabajo constante durante la semana laboral.##CORREGIR


¿Cuáles son los materiales consultados con mayor frecuencia?

```{r}
library(dplyr)

# Frecuencias de la variable 'Componente'
resumen_componente <- logs_clean %>%
  group_by(Componente) %>%
  summarise(Frecuencia = n()) %>%
  arrange(desc(Frecuencia))


kable(resumen_componente, 
      col.names = c("Componente del Sistema", "Nº de Acciones"),
      caption = "Distribución de la actividad por componente") 


```

Figure X.
Observamos con que frecuencia aparece cada una de las variables, debido a la predominancia de variables de tipo factor o categoricas, realizamos un análisis en base a la variable "Componente".

Como podemos observar en la tabla dada, la distribución de la interacción de los usuarios no es uniforme, lo que nos permite indentificar focos de interés:

Inicialmente hemos podido identificar un predominio del componente "Sistema".Este hecho sugiere que la mayoría de interacciones corresponden a consultas básicas de la página principal del curso.
Por otra parte,se identifica un núcleo crítico de actividad en el componente Tarea. El predominio de estas acciones indican un comportamiento proactivo del alumnado.
Por último, componentes como "Asistencia" o "Cuestionario" presentan frecuencias significativamente menores, lo que podría deberse a  que el control de asistencia no es una actividad diaria para los usuarios.





¿Qué usuarios son más activos (mayor número de eventos)?

```{r}
library(ggplot2)
#Acciones por usuario
actividad_por_usuario <- datos_logs %>%
  count(Usuario, sort = TRUE) %>% head(20)

# Gráfico de barras
ggplot(actividad_por_usuario, aes(x = Usuario, y = n)) +
  geom_col(fill = "deeppink") +
  coord_flip() + labs(title = "20 Usuarios más activos",
       x = "ID de Usuario",
       y = "Número total de interacciones") +
  theme_minimal()

```


Para analizar la participación, hemos identificado a los 20 usuarios más activos de la plataforma. Como muestra el gráfico, existe un grupo de alumnos con un alto nivel de interacción, superando los 5000 clics

Esta métrica es importante porque nos permite diferenciar entre los alumnos que entran de forma puntual para descargar material y aquellos que navegan e interactúan constantemente con los recursos del curso. El uso del color rosa (deeppink) facilita la visualización rápida de quiénes son los estudiantes que más dinamizan el aula virtual.##revisar 




¿Existen usuarios con comportamiento atípico (muy alta o muy baja actividad)? 


```{r}

```


Uso de boxplot con tal de detectar los valores atípicos
Como se puede observar en el gráfico de barras horizontales, la respuesta es SÍ: existen comportamientos atípicos.

Mientras que la mayoría de los usuarios se encuentran en un rango de actividad similar, el usuario [Pon el nombre del primero] destaca con una diferencia muy marcada respecto al resto (outlier). Este nivel de actividad tan superior al de sus compañeros sugiere que es un usuario con un rol de gestión o un alumno excepcionalmente activo. Por el contrario, al final de la lista vemos usuarios cuya barra es mínima, lo que confirma que su participación es puramente testimonial."


- Detección de Atípicos (Outliers):
En el eje Y: Los puntos que están muy arriba son tus "Súper Usuarios". Si el usuario U0002 está solo arriba del todo, es un comportamiento atípico por volumen.

En el eje X: Los puntos que estén muy a la izquierda (cerca de 0-5) o muy a la derecha (cerca de 22-23) son usuarios que suelen trabajar de madrugada o muy tarde.

Distribución por horas:

Si la mayoría de los puntos se agrupan entre las 10 y las 18 en el eje X, puedes concluir que la actividad es principalmente diurna.



¿Cómo se distribuye la actividad entre los distintos usuarios?
¿Cómo ha evolucionado la actividad total a lo largo del curso (mes a mes)?/¿Existen picos de actividad inusuales? ¿Hay algún día con un volumen de registros que triplique la media? ¿A qué se pudo deber?

```{r}

##revisar

# 1. Agrupar por día para ver la evolución
evolucion_diaria <- datos_logs %>%
  mutate(Fecha = as.Date(Fecha_aux)) %>% # Usamos la fecha que creaste con lubridate
  count(Fecha)

# 2. Gráfico de línea temporal
ggplot(evolucion_diaria, aes(x = Fecha, y = n)) +
  geom_line(color = "firebrick", size = 1) +
  geom_point(color = "firebrick") +
  # Añadimos una línea vertical en una fecha de entrega (ejemplo: 1 de marzo)
  geom_vline(xintercept = as.numeric(as.Date("2026-03-01")), linetype="dashed", color = "blue") +
  labs(title = "Evolución de la actividad en el tiempo",
       subtitle = "Los picos suelen coincidir con fechas de entrega o exámenes",
       x = "Fecha",
       y = "Número de clics") +
  theme_minimal()
```




Hipótesis: La actividad aumenta cerca de fechas de entrega de tareas.
¿En que hora existe una mayor actividad por parte de los alumnos ? ¿Se generan picos antes de la entrega de un proyecto?

```{r}
#filtrar por fecha de entrega
# Ejemplo: Supongamos que la entrega fue el 01/03/2026
entrega_proy <- as.Date("2026-03-01")

datos_logs %>%
  mutate(Fecha = as.Date(Fecha_aux)) %>%
  filter(Fecha >= (entrega_proy - 3) & Fecha <= entrega_proy) %>%
  count(Componente, sort = TRUE) %>%
  ggplot(aes(x = reorder(Componente, n), y = n)) +
  geom_col(fill = "orange") +
  coord_flip() +
  labs(title = "Recursos más usados 3 días antes de la entrega")
```





¿Cuales son los eventos más frecuentes?##revisar


```{r}
# Contamos el número de eventos 
top_eventos <- datos_logs %>%
  count(Evento, sort = TRUE) %>%
  top_n(10, n) #Seleccionamos los 10 más frecuentes 


#Grafico de barras
library(ggplot2)

ggplot(top_eventos, aes(x = reorder(Evento, n), y = n)) +
  geom_col(fill = "steelblue") +
  coord_flip() + 
  labs(
    title = " 10 Eventos más frecuentes en Moodle",
    x = "Tipo de Evento",
    y = "Número de veces"
  ) +
  theme_minimal()
```


*Análisis temporal*
¿En qué franja horaria trabajan más los alumnos?

```{r}
# Extraer la hora y graficar
datos_logs %>%
  mutate(hora_solo = hour(Fecha_aux)) %>%
  ggplot(aes(x = hora_solo)) +
  geom_histogram(binwidth = 1, fill = "steelblue", color = "white") +
  scale_x_continuous(breaks = 0:23) +
  labs(title = "Actividad por hora del día", x = "Hora (0-23)", y = "Total de registros")
```



**Análisis de Comportamiento de Usuarios**

Estas preguntas analizan quién y cómo interactúan.

Pregunta 3.1: ¿Cuántos usuarios únicos han accedido a la plataforma?

```{r}

usuarios_unicos <- n_distinct(datos_logs$Usuario)
# Imprimir el resultado para saber el número
usuarios_unicos

#COMPARAR CON EL NUM DE ALUMNADO 


```
Se han identificado un total de 87 usuarios únicos en el sistema. Considerando que el grupo de clase consta de x alumnos, esto indica que [todos/una parte] han interactuado con el aula virtual al menos una vez.


Pregunta 3.2: ¿Cuál es el número medio de acciones por usuario?

```{r}
resumen_acciones <- datos_logs %>%
  group_by(Usuario) %>%
  summarise(n_acciones = n())

media_acciones <- mean(resumen_acciones$n_acciones)
mediana_acciones <- median(resumen_acciones$n_acciones)

# Ver resultados
cat("Media:", media_acciones, "Mediana:", mediana_acciones)
```
Objetivo: Identificar el nivel de compromiso (engagement) medio.
Acción en R: Agrupar por usuario, contar sus acciones y luego calcular la mean().



Pregunta 3.3: ¿Existe relación entre el origen del acceso (web vs móvil/cli) y la actividad?

```{r}
origen_actividad <- datos_logs %>%
  count(Origen, name = "Cantidad") %>%
  mutate(Porcentaje = Cantidad / sum(Cantidad) * 100)

ggplot(origen_actividad, aes(x = Origen, y = Cantidad, fill = Origen)) +
  geom_col() +
  labs(title = "Preferencia de acceso: Web vs CLI",
       y = "Número de eventos", x = "Tipo de acceso") +
  theme_minimal()
```

Objetivo: Ver si los alumnos prefieren la web o herramientas externas.

Acción en R: Analizar la columna Origen.




#Análisis por contexto (curso / actividad)

¿Qué actividades o recursos generan más interacción?

```{r}
# Comparativa de interacción por tipo de recurso
recursos_top <- datos_logs %>%
  filter(Componente %in% c("Archivo", "Tarea", "Cuestionario", "Carpeta", "Foro")) %>%
  count(Componente, sort = TRUE)

ggplot(recursos_top, aes(x = reorder(Componente, n), y = n, fill = Componente)) +
  geom_col() +
  coord_flip() +
  labs(title = "Interacción por Tipo de Recurso",
       x = "Recurso", y = "Total de Clics") +
  theme_minimal()
```






 ## Detección de Anomalías y Curiosidades
¿Hay registros realizados en horas "extrañas" (ej. 4:00 AM)? ¿Son usuarios aislados o un patrón común en época de exámenes?

¿Se detectan múltiples IPs para un mismo usuario en un corto periodo de tiempo?

¿Hay eventos de error o acciones fallidas recurrentes en los logs?



## Generación de hipótesis finales

A partir de todo lo anterior:

¿Se pueden identificar patrones de comportamiento de los estudiantes?
¿Qué tipo de actividades generan mayor implicación?
¿Existen momentos críticos de uso de la plataforma?
¿Se podrían clasificar los usuarios según su nivel de actividad?

#hipotesis finales:

“Los estudiantes acceden más a la plataforma antes de entregas”
“Las tareas concentran la mayor parte de la interacción”
“Existen usuarios altamente activos frente a otros con baja participación”












